ACORDAO-COMPLETO-2428138

ACÓRDÃO 18906/2021 ATA 41/2021 - PRIMEIRA CÂMARA

VISTOS, relatados e discutidos estes autos de representação oferecida pelo Ministério Público de Contas junto ao TCU (MPTCU) a respeito de possíveis irregularidades ocorridas no âmbito do Conselho Federal de Odontologia (CFO) .
ACORDAM os ministros do Tribunal de Contas da União, reunidos em sessão da 1ª Câmara, ante as razões expostas pelo relator, em:
9.1. conhecer da presente representação, para no mérito considerá-la parcialmente procedente;
9.2. acolher as razões de justificativa apresentadas por Genésio Pessoa de Albuquerque Júnior, excluindo a sua responsabilidade nos autos;
9.3. rejeitar as razões de justificativa apresentadas por Ailton Diogo Morilhas Rodrigues;
9.4. aplicar ao Sr. Ailton Diogo Morilhas Rodrigues a multa prevista no art. 58, II, da Lei 8.443/1992, no valor de R$ 5.000,00 (cinco mil reais) , e fixando-lhe o prazo de quinze dias, a contar da notificação, para comprovar, perante o Tribunal (art. 214, III, "a" do RI/TCU) , o recolhimento da dívida aos cofres do Tesouro Nacional, atualizada monetariamente desde a data do acórdão até a do efetivo recolhimento, se for paga após o vencimento, na forma da legislação em vigor;
9.5. autorizar, desde logo, se requerido, com fundamento no art. 26, da Lei 8.443/1992, c/c o art. 217, §§ 1º e 2º, do RI/TCU, o parcelamento das dívidas em até 36 parcelas, incidindo, sobre cada parcela, corrigida monetariamente, os correspondentes acréscimos legais, fixando-lhe o prazo de 15 (quinze) dias, a contar do recebimento da notificação, para comprovar, perante o Tribunal, o recolhimento da primeira parcela, e de 30 (trinta) dias, a contar da parcela anterior, para comprovar o recolhimento das demais parcelas, devendo incidir, sobre cada valor mensal, atualizado monetariamente, os juros de mora devidos, no caso do débito, na forma prevista na legislação em vigor, alertando o responsável de que a falta de comprovação do pagamento de qualquer parcela importará o vencimento antecipado do saldo devedor, nos termos do § 2º do art. 217 do Regimento Interno deste Tribunal;
9.6. autorizar, desde logo, nos termos do art. 28, II, da Lei n° 8.443, de 1992, a cobrança judicial das dívidas indicadas nos subitens precedentes, caso não atendidas as notificações;
9.7. determinar ao Conselho Federal de Odontologia que, no prazo de 60 (sessenta) dias, promova a apuração do débito e identificação dos responsáveis em decorrência das irregularidades identificadas na contratação da empresa Esdeva Indústria Gráfica Ltda., conforme consignado na instrução de peça 41, item 20, dos autos, visando à recomposição dos cofres do conselho, instaurando, se necessário, a devida tomada de contas especial, com fulcro no art. 8º da Lei 8.443/1992, e nos arts. 3º e 4º da Instrução Normativa TCU 71/2012, devendo, ainda, comunicar a esta Corte, no mesmo prazo, o resultado das providências adotadas;
9.8. que seja dada ciência ao Conselho Federal de Odontologia, com fundamento no art. 9º, I, da Resolução TCU 315/2020, com orientação para que transmita aos respectivos conselhos regionais, de que as eleições realizadas no âmbito dos conselhos de odontologia devem observar as disposições da Lei 4.324/1964, art. 22, e Resolução CFO 80/2017, arts. 27 e 40, em especial quanto:  
9.8.1. à divulgação massiva em suas páginas na Internet das eleições para escolha dos delegados que elegerão os membros do CFO, além de anúncio no órgão oficial e em jornais de grande circulação da convocação, com observância dos prazos mínimos estabelecidos;
9.8.2. à realização de campanha com intuito de esclarecer a sistemática de escolha dos referidos delegados e dos dirigentes do CFO, assim como a natureza obrigatória do voto.
9.9. encerrar o presente processo e arquivar os autos.

Representação formulada pelo Ministério Publico junto ao TCU por possíveis irregularidades cometidas no âmbito do Conselho Federal de Odontologia.

Primeira Câmara

Conselho Federal de Odontologia.

3. Representante/Interessados/Responsáveis:
3.1. Representante: Ministério Público Junto ao Tribunal de Contas da União.
3.2. Interessado: Conselho Federal de Odontologia (61.919.643/0001-28).
3.3. Responsáveis: Ailton Diogo Morilhas Rodrigues (XXX.541.211-XX); Genésio Pessoa de Albuquerque Júnior (XXX.401.584-XX).

13.1. Ministros presentes: Benjamin Zymler (na Presidência), Vital do Rêgo e Jorge Oliveira.
13.2. Ministros-Substitutos presentes: Augusto Sherman Cavalcanti e Weder de Oliveira (Relator).

ACORDAO-COMPLETO-2544592

Acórdão de Relação 4150/2022 - Primeira Câmara

Acórdão de Relação

WEDER DE OLIVEIRA

Reproduzo, a seguir, com os ajustes de forma pertinentes, a instrução de mérito elaborada pela então Secretaria de Controle Externo do Trabalho e Entidades Paraestatais (SecexTrabalho) (peça 65) :
"INTRODUÇÃO
1.	Cuidam os autos de representação oferecida pelo Ministério Público de Contas junto ao TCU (MPTCU) a respeito de possíveis irregularidades ocorridas no âmbito do Conselho Federal de Odontologia (CFO) . A representação está baseada em documentação referente a denúncias de autoria de cirurgiões dentistas, trazidas ao Gabinete do Sr. Procurador do MPTCU Júlio Marcelo de Oliveira, em que são apresentados fatos que configuram indícios de graves irregularidades (peças 1 e 2) .
2.	Registra-se, desde já, em cumprimento às orientações contidas na Portaria Segecex 9/2020, parte V, item 12, que a determinação sugerida na proposta de encaminhamento, no sentido de ser promovida a apuração do débito e identificação dos responsáveis em decorrência das irregularidades identificadas na contratação da empresa Esdeva Indústria Gráfica Ltda, com instauração de Tomada de Contas Especial, se necessário, enquadra-se nas disposições do art. 14, § 2º, inciso I, da Resolução TCU 315/2020, uma vez as circunstâncias do processo permitirem antecipar a proposta de encaminhamento, especialmente em razão de o conselho já ter conhecimento dos fatos e se manifestado sobre a matéria por ocasião do atendimento à diligência desta Corte. Além disso, estão devidamente caracterizados os fatos, comtemplando elementos suficientes para apreciação por esta Corte.
HISTÓRICO 
3.	Observa-se, inicialmente, que as intervenções anteriores nos autos estavam sob a responsabilidade da SecexSaúde. Com as alterações introduzidas pela Portaria Segecex 6, de 18/2/2019, os conselhos de fiscalização profissional passaram a integrar a clientela da SecexTrabalho, a contar de 1º/4/2019. Assim, retoma-se a análise dos autos, tomando-se como referência o histórico dos autos contido na última instrução juntada à peça 41.
4.	A instrução destacou, da manifestação do representante, que os fatos noticiados na referida documentação apontavam a ocorrência de irregularidades, praticadas no âmbito do CFO, distintas das que foram noticiadas em representação anterior do MPTCU (TC Processo 011.185/2015-5) . Os novos elementos trazidos na presente representação teriam sido atos praticados, em sua maioria, durante a nova gestão do CFO, presidida pelo Sr. Juliano do Vale desde 22/7/2016, o que indicaria que a atual gestão do CFO continua a cometer irregularidades, algumas delas de mesma natureza das que estão sendo apuradas em consequência da representação anterior. 
5.	Da representação acima mencionada, TC Processo 011.185/2015-5, resultou o Acórdão 1726/2016-TCU-Plenário (peça 137 daqueles autos) , datado de 6/7/2016, de relatoria do Ministro-Substituto Weder de Oliveira, que considerou procedente a representação e decidiu, entre outras medidas: o afastamento cautelar temporário do então Presidente do Conselho, Sr. Ailton Diogo Morilhas Rodrigues, até ulterior deliberação desta Corte; apresentação pelo CFO de plano de ação referente à mudança da sede do conselho do Rio de Janeiro para Brasília; a instauração de três processos apartados de tomada de contas especial (TCE) , a partir da extração de cópias das peças necessárias daqueles autos, com vistas à quantificação dos débitos e à identificação dos responsáveis acerca dos pagamentos irregulares de diárias; superfaturamento na obra de reforma de sala comercial no centro do Rio de Janeiro; e contratação injustificada de instituição bancária pela proposta de maior valor. 
6.	Naquela oportunidade foi determinada, ainda, a realização de audiência dos responsáveis e a constituição de processos apartados específicos para o prosseguimento das apurações relativas a contratações e pagamentos com possíveis irregularidades. 
7.	Outro destaque da instrução refere-se à Operação Tiradentes, deflagrada no dia 14/6/2015, que contou coma atuação conjunta entre a Polícia Federal - PF, o Ministério Público Federal - MPF e o TCU, visando à apuração dos desvios de recursos públicos no CFO. Foram cumpridos pela Polícia Federal cinco mandados de prisão e quinze mandados de busca e apreensão, no Rio de Janeiro, em Mato Grosso, em Brasília, em São Paulo e no Amazonas, com mandados expedidos pela 3ª Vara Federal Criminal do Rio de Janeiro. Foram presos os Srs. Ailton Diogo Morilhas Rodrigues, presidente do CFO, Rubens Corte Real de Carvalho, tesoureiro da gestão anterior, Ericson Leão Bezerra, ex-conselheiro e membro da Comissão de Tomada de Contas anterior, Fábio de Oliveira, funcionário responsável pelo setor de compras, e não localizado o Sr. Luiz Edmundo Gravatá Maron, procurador jurídico. Foram apreendidos cerca de R$ 250.000,00 em dinheiro, em endereços distintos, e seis carros de luxo. São investigados pela PF e o MPF os crimes de peculato, estelionato qualificado, associação criminosa e lavagem de dinheiro.
8.	Segundo a instrução, o compartilhamento de provas com o TCU foi inicialmente deferido pelo juízo da 3ª Vara Federal Criminal do Rio de Janeiro, no entanto foi suspenso em virtude de mandado de segurança impetrado por um dos investigados. Porém, em sede de recurso, o Tribunal Regional Federal da 2ª Região decidiu que é lícito o compartilhamento das provas com o TCU (peça 31) . Assim observou que seriam utilizadas informações obtidas pela Polícia Federal no âmbito da Operação Tiradentes nos processos correlacionados no âmbito do TCU, inclusive neste processo.
9.	Quanto às supostas irregularidades denunciadas no âmbito deste processo, as quais teriam sido praticadas em sua maioria pela nova gestão, a instrução inicial destes autos (peça 6) concluiu pela necessidade de obtenção de mais elementos para a adequada análise de mérito, tendo proposto a realização de diligências (itens 19.1.9, 19.2.6, 19.5.4, 19.6.3 e 19.7.5 daquela instrução) para obtenção de documentos relativos aos seguintes assuntos:
a.	 concessões de diárias e restituições pagas em 2016;
b.	 contratação das empresas Esdeva Indústria Gráfica Ltda. (CNPJ 17.153.081/0001-62) e Loudon Blomquist Auditores Independentes (CNPJ 33.179.672/0001-65) ;
c.	 processos éticos abertos, ainda que no âmbito dos Conselhos Regionais de Odontologia, em face do Sr. Leonardo Marconi Cavalcanti de Oliveira, do Sr. José Mário Morais de Mateus, do Sr. Benício Paiva Mesquita, assim como do Sr. José Ribamar de Azevedo;
d.	 passagens emitidas pela empresa P & P Turismo Ltda-ME na prestação de serviço ao CFO.
10.	Ainda naquela instrução, ficou registrado que, com relação à possível aprovação irregular das contas do CFO de 2013 e 2014, o assunto vinha sendo tratado no âmbito do TC Processo 011.185/2015-5 e, nesse sentido, concluiu que a análise da questão deveria permanecer no âmbito do mencionado processo, juntando-se a ele as peças que se mostrassem necessárias (item 19.4.4 daquela instrução, peça 6) . A decisão que resultou na aprovação das contas do CFO de 2013 e 2014, em 09/12/2015, foi anulada pelo próprio CFO em reunião extraordinária realizada em 19/10/2016, conforme consta do próprio site do CFO (peça 2, p. 16) , razão pela qual, segundo a instrução, não se vislumbra a ocorrência de irregularidade nesta aprovação, pois o próprio CFO reviu sua decisão e anulou a aprovação das contas de 2013 e 2014. 
11.	A instrução consignou, no entanto, que haviam sido abertos os processos TC Processo 017.309/2017-4 e TC Processo 017.315/2017-4, relativos às prestações de contas do CFO referentes aos exercícios de 2013 e 2014, respectivamente, de forma que as contas do CFO de 2013 e 2014 também seriam analisadas pelo TCU. Na época, esses processos se encontravam sobrestados, aguardando a apreciação, no mérito, dos TC Processo 011.185/2015-5, Processo 028.483/2016-2, Processo 028.488/2016-4, Processo 028.504/2016-0, Processo 010.813/2017-9 e demais processos apartados constituídos em cumprimento à determinação constante do item 9.6 do Acórdão 1726/2016-TCU-Plenário, relatado pelo Ministro Weder de Oliveira.
12.	No que se refere a possível descumprimento da Lei de Acesso à Informação, a instrução da peça 6 verificou que os indícios apresentados não se mostraram consistentes e que o CFO tem atendido às determinações prolatadas no âmbito do Acórdão 96/2016-TCU-Plenário, da relatoria do Ministro-Substituto Weder Oliveira. Desse modo, registrou que, quando da análise de mérito, seja proposta a improcedência dessa possível irregularidade (itens 19.3.4-19.3.8 daquela instrução) . 
13.	Além disso, observou que o CFO não estaria cumprindo a Lei 12.514/2011, haja vista a fixação de anuidade em montante superior ao estabelecido na mencionada norma, propondo a realização de oitiva do referido conselho quanto a esta questão (itens 19.8.4-19.8.5 daquela instrução) .
14.	Por sua vez, na instrução contida na peça 20, formulada após recebimento das respostas à diligência e à oitiva realizadas, em relação à concessão de diárias, foi registrado que a análise do pagamento de diárias citadas neste processo deverá ser efetuada em conjunto com as diárias pagas aos ex-diretores do CFO no processo TC Processo 028.483/2016-2, visto possuir o mesmo objeto e para mesma entidade (CFO) , bem como ser o tipo de processo (TCE) apto a quantificar e individualizar os eventuais danos causados aos cofres públicos. (item 12 e subitens) 
15.	No que tange ao recebimento de restituições, a instrução consignou que o CFO, em especial a partir de outubro/2016, quando entrou em vigor a Decisão 50/2016, tem concedido restituições de combustível apenas nos casos de utilização de veículo próprio para viagens a serviço do CFO, situação que está prevista na Decisão 50/2016-CFO, propondo que, na instrução de mérito, essa questão seja considerada improcedente.
16.	A respeito da contratação de serviços de auditoria, a instrução constatou que, legalmente, seria viável a contratação pelo CFO de empresa prestadora de serviços de auditoria independente para auditar os conselhos regionais. (item 13.3 - peça 20) 
17.	No entanto, para que fosse avaliado o aspecto licitatório para a contratação deste serviço, foi proposta a realização de nova diligência para a apresentação de documentos referentes ao processo licitatório. (item 13.4, peça 20) 
18.	Em relação ao contrato do CFO com a empresa Esdeva Indústria Gráfica Ltda., a qual foi investigada na Operação Acrônimo da Polícia Federal, verificaram-se algumas inconsistências na documentação enviada, tais como: pagamento em valor maior que o previsto em contrato (edições 113 e 114 da revista do CFO) , ausência de termo aditivo e de pesquisas de preço prévias à publicação do edital de licitação. (item 14 e subitens, peça 20) 
19.	Dessa forma, com o intuito de elucidar melhor esses fatos, foi feita nova diligência ao CFO para que apresentasse novos documentos em relação ao processo de licitação e pagamento a esta empresa.
20.	No que se refere aos processos éticos abertos com a suposta intenção de perseguir os profissionais que efetuaram denúncias ao TCU acerca de irregularidades ocorridas no CFO, a instrução contida à peça 20 (item 15 e subitens) considerou necessária a realização de nova diligência para obter informações do andamento dos processos abertos contra os Srs. Leonardo Marconi Cavalcanti de Oliveira, Benício Paiva Mesquita e José Mário de Moraes Mateus.
21.	Quanto ao suposto aumento excessivo do valor da anuidade, a instrução anterior (peça 20, item 16) propôs que os aumentos sejam considerados razoáveis e legais.
22.	De forma a esclarecer os fatos relativos à doação de bens móveis da gráfica do CFO a uma instituição de caridade, a instrução anterior também considerou necessária a realização de diligência para obtenção das seguintes informações: cópia da Decisão/CFO 25/2014, relação dos equipamentos doados e seus respectivos valores, entidade beneficiada, comprovante de entrega e motivo da doação.
23.	Por último, a referida instrução tratou do assunto eleições no CFO. Após registrar que esse tema já foi citado no TC Processo 011.185/2015-5, ficou consignado na instrução de mérito daquele processo, em virtude de seu estado avançado, que este assunto seria tratado neste processo.
24.	De forma a averiguar melhor as informações, solicitou-se ao CFO as seguintes informações:
¿	 Quais foram os instrumentos utilizados pelos CROs para divulgação da última eleição para escolha dos delegados-eleitores;
¿	 Qual foi o índice de abstenção em cada CRO para a última eleição para escolha dos delegados de cada CRO, informando, ainda, quantos eleitores apresentaram justificativas para a ausência no pleito;
¿	 Providências adotadas por cada CRO em relação aos eleitores ausentes do pleito, esclarecendo, ainda, se os eleitores foram multados, conforme art. 22 da Lei 4.324/1964;
¿	 Se já foram feitos estudos ou solicitadas alterações no Decreto 68.704/1971 de forma a evitar que o presidente do CFO homologue a própria chapa para reeleição de que participe ou julgue pedidos de impugnação dessa chapa.
25.	Depois do arrazoado apresentado com vistas a contextualizar a representação, a instrução (peça 41) realizou novamente o exame de admissibilidade e exame sumário de risco, materialidade e relevância, previsto no art. 106 da Resolução TCU 259/2014, os quais já haviam sido realizados por ocasião da primeira instrução dos autos (peça 6) . 
26.	Foram considerados preenchidos os requisitos de admissibilidade constantes no art. 235 c/c art. 237, parágrafo único, do Regimento Interno do TCU (RI/TCU) , assim como presentes o alto risco para a unidade jurisdicionada, assim como de materialidade e relevância dos fatos noticiados nos autos, sugerindo o prosseguimento das apurações na forma definida no inciso II do § 3º do art. 106 da Resolução TCU 259/2014.
27.	Quanto ao mérito, a instrução apresentou as seguintes conclusões, amparada nos fundamentos arrolados por ocasião do exame técnico: 
35.	 Recebidas as informações prestadas pelo CFO e feita a análise ao longo desta instrução, considera-se pertinente propor a realização de audiência para o responsável Sr. Ailton Diogo Morilha Rodrigues, ex-presidente do CFO, para que apresente suas razões de justificativa em relação aos seguintes fatos:
35.1.	 Em relação à contratação da empresa Loudon Blomquist Auditores Independentes em razão de ter assinado o contrato de prestação de serviços com a empresa Loudon Blomquist Auditores Independentes (peça 32) e, assim, ter autorizado a contratação da empresa sem a realização de procedimento licitatório, sem a realização de pesquisa de preços e ausência de parecer jurídico, infringindo os artigos 2º e 38 da Lei 8.666/93, além de infração aos princípios da moralidade e legalidade, conforme exposto nesta instrução. (item 19 e subitens) 
35.2. 	Em relação à abertura de processos éticos em desfavor dos Srs. Leonardo Marconi Cavalcanti de Oliveira, Benício Paixa Mesquita e José Mário de Moraes Mateus em razão da realização desses atos terem sido com manifesto desvio de finalidade e abuso de poder, em infração ao princípio da legalidade, além de estarem caracterizados como atos de improbidade administrativa pelo art. 11, inciso I da Lei 8.429/92. (item 21 e subitens) 
35.3.	 Quanto à doação dos bens móveis da gráfica do CFO em razão do descumprimento das normas que regulam as doações de bens públicos contidas na Lei 8.666/93, visto que não ocorreu a avaliação prévia dos itens, a avaliação da doação ser a melhor opção, considerando o interesse público, além de não ter sido avaliação quanto à oportunidade e conveniência sócio-econômica dessa doação. (item 22 e subitens) 
35.4. 	Em relação à contratação da empresa Esdeva Indústria Gráfica Ltda., ficou evidenciado a existência de danos aos cofres do CFO, no valor total de R$ 209.939,00. Dessa forma, foi consignado que será proposta na instrução de mérito a instauração de TCE para apuração e responsabilização relativa aos pagos efetuados para esta empresa pelo CFO. (item 20 e subitens) 
36.	 Por fim, quanto ao assunto Eleições no CFO, foi apensado o processo TC Processo 006.108/2018-0, por tratar-se de assunto congênere ao já tratado neste processo. (item 23 e subitens) 
36.1.	 Após análise da resposta do CFO em relação ao assunto, bem como, em conjunto com as observações contidas na instrução do processo apensado, chegou-se à conclusão que a participação nas eleições dos Delegados-Eleitores é obrigatória e que deve ocorrer uma maior publicidade em relação às eleições dos Delegados-Eleitores nos Conselhos Regionais. 
36.1.1.	 Destarte, será proposto na instrução de mérito que o CFO e os Conselhos Regionais promovam divulgação massiva em suas páginas na Internet das eleições para escolha dos delegados que elegerão os membros do CFO (arts. 19 e 20, inciso V, da Lei 4.324, de 14 de abril de 1964) , além de anunciarem no órgão oficial e em jornais de grande circulação essa convocação; realizem campanha com intuito de esclarecer a sistemática de escolha dos referidos delegados e dos dirigentes do CFO, assim como a natureza obrigatória de comparecimento a essas eleições, consoante disposto no art. 22 da referida lei, mediante, por exemplo, o envio de correspondências postais e eletrônicas aos cirurgiões-dentistas inscritos nos Conselhos.
36.1.2. 	Propor-se-á, também, na instrução de mérito, que seja expedida ciência ao CFO e aos Conselhos Regionais de que as eleições para Delegados-Eleitores realizadas pelos Conselhos Regionais possuem participação obrigatória dos cirurgiões-dentistas inscritos no referido conselho regional. 
28.	A proposta de encaminhamento, que contou com anuência do escalão dirigente da Unidade Técnica (peças 42-43) , foi elaborada no seguinte sentido:
a)	 conhecer da presente representação, satisfeitos os requisitos de admissibilidade previstos nos arts. 235 c/c 237, parágrafo único, do Regimento Interno deste Tribunal c/c art. 106, § 3º, inciso II, da Resolução-TCU 259/2014;
b)	 realizar, com fundamento no art. 250, inciso IV, c/c o art. 237, parágrafo único, do RI/TCU, a audiência dos responsáveis a seguir indicados, para que, no prazo de quinze dias, apresentem razões de justificativa pelas irregularidades indicadas:
b.1) Sr. Ailton Diogo Morilhas Rodrigues, CPF XXX.541.211-XX, ex-presidente do Conselho Federal de Odontologia, em função de:
b.1.1) ter assinado o contrato de prestação de serviços com a empresa Loudon Blomquist Auditores Independentes (peça 32) e, assim, ter autorizado a contratação da empresa sem a realização de procedimento licitatório, sem a realização de pesquisa de preços e ausência de parecer jurídico, infringindo os artigos 2º e 38 da Lei 8.666/93, além de infração aos princípios da moralidade e legalidade, conforme exposto nesta instrução. (item 19 e subitens) ;
b.1.2) ter promovida a abertura de processos éticos contra os Srs. Benício Paiva Mesquita, José Mário de Moraes Mateus e Leonardo Marconi Cavalcanti de Oliveira com motivação de perseguição política e intimidação, caracterizando desvio de finalidade e abuso de poder, contrariando o princípio da legalidade, além de estes atos estarem caracterizados como atos de improbidade administrativa pelo art. 11, inciso I da Lei 8.429/92; (item 21 e subitens) 
b.1.3) ter promovida a doação dos bens móveis da gráfica do Conselho Federal de Odontologia sem a observância dos preceitos legais constantes do art. 17, inciso II, alínea 'a' da Lei 8.666/93, bem como privado o plenário do Conselho Federal de Odontologia de referendar a decisão de doar os bens móveis do Conselho, infringindo o art. 8º, inciso IV, do Regimento Interno do Conselho Federal de Odontologia; (item 22 e subitens) 
b.2) Sr. Genésio Pessoa de Albuquerque Júnior, CPF: XXX.401.584-XX, ex-secretário-geral do Conselho Federal de Odontologia, por ter promovido a doação dos bens móveis da gráfica do Conselho Federal de Odontologia sem a observância dos preceitos legais constantes do art. 17, inciso II, alínea 'a' da Lei 8.666/93, bem como privado o plenário do Conselho Federal de Odontologia de referendar a decisão de doar os bens móveis do Conselho, infringindo o art. 8º, inciso IV, do Regimento Interno do Conselho Federal de Odontologia; (item 22 e subitens) 
29.	Ao apreciar a proposta de encaminhamento sugerida pela Unidade Técnica, o Ministro-Relator Weder de Oliveira, concordou com as propostas de audiências, com exceção da proposta descrita no item b.1.2, acima reproduzida, referente à questão da abertura de processos éticos com a finalidade de perseguir funcionários que efetuaram denúncias praticadas pelo CFO, o que caracterizaria abuso de poder por parte dos dirigentes da entidade. 
30.	Segundo seu entendimento, a questão da abertura de processos éticos requeria maiores esclarecimentos por parte do CFO. Assim, em consonância com o art. 250, V, do RI/TCU, consignou que a unidade instrutiva deveria promover a oitiva da entidade, para que se manifestasse, no prazo de 15 (quinze) dias, sobre os fatos tratados nos itens 21 a 21.8 da instrução inserta à peça 41 dos autos. 
31.	Acrescentou, também, que deveria ser realizada nova diligência para que o CFO encaminhasse a este Tribunal os processos éticos instaurados pelos conselhos regionais contra os Srs. Leonardo Cavalcanti de Oliveira, Benício Paiva Mesquita e José Mário de Moraes Mateus, ou, alternativamente, encaminhasse informações a respeito dos referidos processos, em complemento à resposta constante do oficio CFO 1131, de 11/8/2017 (peça 27, p. 2) . 
32.	Por fim, consignou que deveriam ser anexados aos ofícios de audiência, oitiva e diligência cópias da instrução da SecexSaúde e do seu despacho.
33.	A oitiva e diligência dirigidas ao CFO foram promovidas por meio do Ofício 0776/2019-TCU/SecexSaúde, de 2/8/2019 (peça 46) , sendo apresentados, em atendimento, as informações e documentos que compõe a peça 54.
34.	A audiência prévia do responsável Ailton Diogo Morilhas Rodrigues foi promovida por meio do Ofício 0774/2019-TCU/SecexSaúde, de 2/8/2019 (peça 45) , sendo apresentadas as razões de justificativa e documentos juntados às peças 57-59.  
35.	Já a audiência prévia do responsável Genésio Pessoa de Albuquerque Júnior foi promovida por meio do Ofício 0775/2019-TCU/SecexSaúde, de 2/8/2019, sendo apresentadas as razões de justificativa e documentos juntados às peças 60-62.  
EXAME TÉCNICO
36.	Analisa-se, inicialmente, agora no âmbito da SecexTrabalho, a manifestação do CFO, em atendimento à oitiva promovida por esta Corte, acerca dos fatos tratados nos itens 21 a 21.8 da instrução da unidade técnica, e as informações apresentadas em atendimento à diligência, iniciando-se pela análise das informações carreadas aos autos pelo CFO em atendimento à oitiva e diligência.
	Análise da oitiva e diligência ao CFO  
37.	A fim de contextualizar os fatos, torna-se importante relembrar o relato da instrução juntada a peça 41 (item 21 e subitens) . Segundo a instrução, teria ocorrido a abertura de processos éticos referentes aos Srs. Benício Paiva Mesquita, José Mário de Moraes Mateus e Leonardo Marconi Cavalcanti de Oliveira com a finalidade de perseguir os profissionais que efetuaram denúncias sobre irregularidades praticadas na entidade, o que indicaria abuso de poder por parte dos dirigentes do CFO.
38.	De acordo com os processos éticos encaminhados pelo CFO, os referidos profissionais se reportam à união de membros do CFO 'com interesse meramente político, já que todos eram da chapa de oposição', para realização de atos que supostamente teriam ferido o Código de Ética Odontológica. Nestes processos são acusados de formularem/divulgarem denúncias nas redes sociais e na mídia televisiva como se os fatos já tivessem passado por apuração e comprovação, o que teria prejudicado a imagem do então Presidente, Secretário e Tesoureiro do CFO perante a classe odontológica, bem como de conturbarem a eleição do CFO, que se daria em um mês, incitando a desarmonia da classe e afrontando o art. 9º, inciso XII, do Código de Ética vigente. 
39.	São acusados, ainda, de cometerem atos autoritários e sem fundamento legal/regimental, com o intuito de impedir o bom desempenho das atividades do CFO, o que afrontaria o preceito da ética profissional de exercer a profissão mantendo comportamento digno, conforme art. 9º, inciso V, do Código de Ética. Esses atos consistiriam na realização de reunião Plenária, convocada pelo Vice-Presidente, em que foram tomadas decisões que não teriam legitimidade (peça 19, p. 12-18) . Quanto ao Vice-Presidente, também há acusação de se recusar a assinar os cheques em conjunto com o Tesoureiro, conforme determina o Regimento Eleitoral.  
40.	Na sua manifestação acerca dos fatos acima resumidos, o CFO esclarece que, com relação ao Processo CFO-31831/2015, cujo denunciado é José Mário de Moraes Mateus, os autos encontram-se aguardando deliberação no próprio Conselho Federal de Odontologia, conforme cópia anexa (peça 54, p.5-25) . 
41.	No que compete ao processo de Benício de Paiva Mesquita, o CFO esclarece que os autos foram restituídos ao Conselho Regional de origem em 15 de janeiro de 2016, conforme afirma o andamento processual que acompanha a sua manifestação (peça 54, p.3) . Em relação a Leonardo Marconi Cavalcanti de Oliveira, igualmente informa que desde 22 de janeiro de 2016, o referido caderno processual também foi restituído ao CRO de origem (peça 54, p.4) .
42.	Adicionalmente, o CFO esclarece que, caso esta Corte entenda pela necessidade de tomar ciência do teor dos processos acima referidos, necessitaria de prazo para apresentação dos mesmos, uma vez que estes deveriam ser restituídos ao Conselho Federal pela via física, o que poderia, considerando o trâmite burocrático e a logística empregada pela empresa de transportes, carecer de maior lapso temporal.
43.	Como visto, na sua manifestação, o CFO não apresentou qualquer juízo valor ou comentário acerca aos fatos descritos da instrução juntada à peça 41, (item 21 e subitens) , e encaminhados por cópia juntamente com ofício de oitiva, limitando-se a dar atendimento à diligência, que solicitou que fossem encaminhados os processos éticos instaurados pelos conselhos regionais contra os Srs. Leonardo Cavalcanti de Oliveira, Benício Paiva Mesquita e José Mário de Moraes Mateus, ou, alternativamente, encaminhasse informações a respeito dos referidos processos, em complemento à resposta constante do oficio CFO 1131, de 11/8/2017. 
44.	No atendimento à diligência, o conselho optou pela solução alternativa, apenas informando a localização de dois processos e encaminhando cópia do processo que estava em seu poder.
45.	Pela análise do processo CFO-31831/2015, cujo denunciado é José Mário de Moraes Mateus, verifica-se que a denúncia, subscrita por Ailton Diogo Morilhas Rodrigues, Rubens Côrte Real de Carvalho e Genésio Pessôa de Albuquerque Júnior, à época conselheiros federais, foi apresentada em 3/11/2015 (peça 54, p.11) , e a data de 18/1/2016 foi remetida para o CRO/MG para providências, pelo então presidente do CFO Ailton Diogo Morilhas Rodrigues (peça 54, p.22) .
46.	O referido processo não sofreu qualquer intervenção até 16/11/2017, ocasião em foi restituído pelo CRO/MG para o CFO, sob o fundamento de que havia dúvidas em relação à competência de atuação, tendo em vista a competência originária do Conselho Federal de Odontologia suscitada (peça 54, p.25) .  
47.	Desde então não foram praticadas mais ações naquele processo, segundo dados remetidos a esta Corte.
48.	No caso dos processos de responsabilidade dos Srs. Leonardo Cavalcanti de Oliveira e Benício Paiva Mesquita, a única informação apresentada foi a remessa dos autos aos CRO´s de origem, nas datas de 15/1/2016 e 22/1/2016, respectivamente.
49.	Torna-se importante observar que os denunciantes e denunciados faziam parte da mesma gestão do CFO para o período de 2012-2015, conforme Ata disponível no site do conselho (http://transparencia.cfo.org.br/wp-content/uploads/2016/04/Ata-Plen%C3%A1rio-19-jun-2015-DF.pdf) , até que se iniciaram as desavenças que culminaram com a apresentação de denúncias a esta Corte e discussões na esfera judicial, sendo que apenas o conselheiro Ailton Diogo Morilhas Rodrigues foi reconduzido para a gestão 2015-2018, que iniciou em 8/12/2015, novamente na condição de presidente do CFO.
50.	Conforme já consignado no item 4 desta instrução, o Acórdão 1726/2016-TCU-Plenário, adotado no âmbito do TC Processo 011.185/2015-5, datado de 6/7/2016, decidiu, entre outras medidas, pelo afastamento cautelar temporário do então Presidente do Conselho, Sr. Ailton Diogo Morilhas Rodrigues. Por meio do Acórdão 2159/2017-TCU-Plenário, esta Corte deliberou por tornar sem efeito o item 9.2 do Acórdão 1726/2016-TCU-Plenário, que havia determinado o afastamento temporário do responsável Sr. Ailton Diogo Morilhas Rodrigues, tendo em vista a posterior renúncia do responsável ao cargo. Isso significa que o ex-conselheiro não retornou mais às suas atividades no CFO. 
51.	Considerando que restou evidenciado que os autores da denúncia ética deixaram de ter ascendência ou poder persecutório sobre os profissionais denunciados nos processos éticos, entende-se que não persistem os motivos ensejadores da representação, quais sejam, a possibilidade de intimidação dos profissionais, com desvio de finalidade e abuso de poder. Tanto é verdade que o processo ético contra o Sr. José Mário de Moraes Mateus, não teve qualquer impulso até o momento. Assim, a eventual continuidade dos processos se insere na esfera da discricionariedade dos respectivos conselhos, cabendo aos denunciados, em caso de identificação de prejuízo aos seus interesses particulares, buscar reparação na esfera judicial. Ademais, não há irregularidade na apresentação de denúncia por qualquer cidadão ou profissional contra eventuais desvios de conduta no âmbito dos conselhos, qualquer que seja a motivação, cabendo ao respectivo conselho que recebeu a denúncia processá-la observando o rito e princípios inseridos nos normativos internos e na Lei 9.784/1999, em especial da legalidade, finalidade, motivação, razoabilidade, proporcionalidade, moralidade, ampla defesa, contraditório, segurança jurídica, interesse público e eficiência.
52.	Feitas essas considerações acerca da oitiva e diligências dirigidas ao CFO, passamos à análise das razões de justificativa apresentadas pelos responsáveis ouvidos em audiência prévia em confronto com as irregularidades a eles imputadas.
	Responsável: Ailton Diogo Morilhas Rodrigues
		Preliminares levantadas pelo responsável
53.	Em alegações preliminares (peça 57) , o responsável, por intermédio de procuradora regularmente designada (peça 57, p.62) , sustenta que, mais uma vez, este Tribunal está sendo utilizado para dar vazão a interesses malsãos de pessoas que, inconformadas com os insucessos seguidos, contínuos, de suas pretensões eleitoreiras, buscam denegrir a reputação e imagem de um profissional impoluto, que dedicou anos de sua vida à gestão honesta e digna do Conselho Federal de Odontologia.
54.	Aborda, também, que parte das matérias levantadas na representação não se inserem na esfera de competência desta Corte, tais como eleições para o CFO e revisão de processos éticos de cirurgiões dentistas, além de mencionar a suspeição do Ministro Weder de Oliveira, razões que, na sua concepção, demonstram que a representação ofertada não deveria ter sido admitida e nem promovido o seu chamamento aos autos. Mesmo assim, mencionando como fundamento o amor ao contraditório, promoverá sua resposta. 
55.	Em seguida, aprofunda seus fundamentos para realçar que as matérias mencionadas acima sequer estão inseridas na competência do Tribunal de Contas da União, reproduzindo os arts.70 e e 71 da CF e Lei 8.443/1992, que, segundo ele, não autorizam tais incursões. 
56.	Com isso, esclarece que irá se manifestar exclusivamente sobre as matérias que são afetas ao Tribunal de Contas da União, reputando como não escritas todas as alusões a respeito e impugnações de atos relativos às eleições do Conselho Federal de Odontologia, bem corno no tocante a processos éticos abertos em relação a cirurgiões dentistas.
57.	Ainda em questão preliminar, o responsável retoma sua abordagem acerca da nulidade do processo em razão da pendência de apreciação da suspeição Ministro-Relator Weder de Oliveira e do Secretário Marcelo André Barboza da Rocha Chaves, e de embargos de embargos de declaração opostos, onde, dentre outras matérias, foi apontada a nulidade do julgamento realizado sem a intimação prévia e tempestiva de sua advogada. Segundo o responsável nas exceções de suspeição opostas foram apresentados os fundamentos, bem como as provas denotadoras da parcialidade dos exceptos, situação que renova no caso em tela, razão pela qual nem mesmo poderia ter sido admitida a representação em tela.
58.	Em outra peça da sua defesa (peça 58) , o responsável se dedica exclusivamente a fundamentar a alegação preliminar de exceção de suspeição antes referida. Ali estão melhor esclarecidos seus argumentos, e é possível identificar que se trata da reprodução daqueles apresentados no âmbito do TC-Processo 011.185/2015-5. Na análise que será apresenta a seguir ficará demonstrado que essa preliminar ficou superada em razão da apreciação da matéria por este Tribunal em processo específico instaurado a partir da manifestação do responsável no âmbito do TC-Processo 011.185/2015-5, razão pela qual deixa-se de aprofundar a exposição dos argumentos ora reproduzidos.
	Análise
59.	Com relação à suposta utilização deste Tribunal por terceiros para dar vazão a interesses próprios em razão de insucessos em suas pretensões eleitoreiras, e denegrir a reputação e imagem do ex-presidente do conselho, cabe apenas observar que é um valor irrenunciável desta Corte agir com imparcialidade, atendo-se à apuração dos fatos trazidos ao seu conhecimento em busca da verdade material, sem qualquer manifestação de apreço ou desapreço pelas partes envolvidas.
60.	Ademais, conforme ficará demonstrado nesta instrução, e também ficou comprovado no âmbito do TC-Processo 011.185/2015-5, que resultou no afastamento cautelar do responsável e aplicação da penalidade de multa, os fatos imputados por este Tribunal ficaram devidamente comprovados, não se tratando, portanto, de acusações infundadas. Importante observar que as conclusões estão amparadas, também, em informações colhidas no âmbito da operação Tiradentes, deflagrada pela Polícia Federal, em 14/6/2016, em cooperação com o Ministério Público Federal e esta Corte, da qual resultou a prisão do Sr. Ailton Diogo Morilhas Rodrigues, à época presidente do CFO entre outros responsáveis.
61.	Quanto à afirmação de que matérias como eleições para o CFO e revisão de processos éticos de cirurgiões dentistas não estão inseridas na esfera de competência desta Corte, registra-se que tais matérias não foram objeto de questionamento na audiência prévia promovida junto ao responsável, razão pela qual deixa-se de adentrar na discussão desses temas.
62.	Por fim, torna-se pertinente apresentar alguns esclarecimentos acerca da arguição de exceção de suspeição apresentada pelo responsável no TC-Processo 011.185/2015-5.
63.	No âmbito daqueles autos, entre outras medidas, este Tribunal decidiu o seguinte, conforme Acórdão 1726/2016-TCU-Plenário (peça 137 daqueles autos) :
a) conheceu a representação e, no mérito, considerou-a procedente (item 9.1) ; 
b) determinou, cautelarmente, o afastamento temporário do Sr. Ailton Diogo Morilhas Rodrigues, então presidente do CFO (item 9.2) ; 
c) determinou ao CFO que apresentasse, no prazo de sessenta dias, plano de ação referente à mudança da sede do conselho do Rio de Janeiro para Brasília (item 9.3) ; 
d) determinou a constituição de três tomadas de contas especiais para apurar pagamentos irregulares de diárias; superfaturamento na obra de reforma de sala comercial no centro do Rio de Janeiro e contratação injustificada de instituição bancária pela proposta de maior valor (itens 9.4.1 a 9.4.3) ; 
e) determinou a realização de audiências dos senhores Ailton Diogo Morilhas Rodrigues e Genésio Pessoa de Albuquerque Júnior, respectivamente, ex-presidente e ex-secretário-geral do CFO (itens 9.5.1 e 9.5.2) - no mérito, as razões de justificativa foram rejeitadas e em consequência lhes foi aplicada multa individual (Acórdão 2159/2017-TCU-Plenário) ; 
f) determinou a constituição de seis apartados para continuidade da apuração de irregularidades e monitoramento do plano de ação da mudança da sede do CFO (itens 9.6.1 a 9.6.6) . 
64.	Após a promoção da audiência prévia referida na alínea 'e' anterior, e análise das razões de justificativa apresentadas pelos responsáveis, este Tribunal deliberou o seguinte, conforme Acórdão 2159/2017-TCU-Plenário (peça 186 daqueles autos) : 
a) tornar sem efeito o item 9.2 do Acórdão 1726/2016-TCU-Plenário (item 9.1) ; 
b) rejeitar as razões de justificativa apresentadas por Ailton Diogo Morilhas Rodrigues, à época presidente do CFO e Genésio Pessoa de Albuquerque Júnior, à época secretário geral do CFO, bem como lhes aplicar multas individuais (itens 9.2 e 9.3 do acórdão) . 
65.	O responsável Genésio Pessoa de Albuquerque Junior interpôs Pedido de Reexame (peça 210) , ainda não apreciado pelo Tribunal. 
66.	Já o responsável Ailton Diogo Morilhas Rodrigues opôs Embargos de Declaração (peça 204) , e apresentou Exceção de Suspeição (peça 35) em relação ao Relator dos autos, Ministro-Substituto Weder de Oliveira, e ao então Secretário da SecexSaúde (peça 205) . 
67.	Em razão da arguição de Exceção de Suspeição, o Ministro-Relator determinou que fosse autuado processo apartado para exame da matéria e encaminhamento à presidência da Corte para sorteio de relator (peça 213) . Foi então autuado o processo administrativo TC Processo 002.389/2018-5, em 24/1/2018, e distribuído para a relatoria do Ministro Aroldo Cedraz.
68.	Ao apreciar os Embargos de Declaração referido no item 64, o Relator considerou que o resultado do exame do incidente de Exceção de Suspeição poderia ter consequência na análise dos embargos de declaração, razão pela qual determinou o sobrestamento do processo até o julgamento da exceção de suspeição, consoante despacho de peça 216. 
69.	A arguição de suspeição, no âmbito do TC-Processo 002.389/2018-5, foi apreciada por meio do Acórdão 1224/2019-TCU-Plenário, em sessão de 29/5/2019, ocasião em que ficou decidido o seguinte:
9.1. com fundamento no art. 146, §2º, I, e §4º; art. 148, II, da Lei n. 13.105/2015 (CPC) ; art. 52, §2º, da Lei Complementar n. 35/1979 (Loman) , c/c o art. 9º, I e II, da Resolução TCU 226/2009, receber a exceção de suspeição, sem efeito suspensivo, para, no mérito, considerá-la manifestamente improcedente; 
9.2. indeferir o pedido de reconhecimento, no caso concreto, da incidência das hipóteses previstas no art. 39, VII, do Regimento Interno do Tribunal; do artigo 145, IV; 146, § 7°, da Lei n. 13.105/2015 (CPC) , e do art. 36, III, da Lei Complementar n. 35/1979 (Loman) ; 
9.3. rejeitar a solicitação de afastamento dos exceptos e de anulação dos julgamentos realizados, uma vez que não se configurou, na condução dos processos de controle externo de que versam a exceção de suspeição, bem como no âmbito do evento Diálogo Público 'Seminário Transparência e Boas Práticas nos Conselhos de Fiscalização Profissional', atuação dos exceptos em desconformidade com as normas legais e regimentais; 
9.4. arquivar o processo, após ciência ao excipiente e aos exceptos, com fundamento no art. 169, inciso V, §1º, do Regimento Interno do TCU.
70.	Após ser devidamente notificado da deliberação, o responsável Ailton Diogo Morilhas Rodrigues opôs Embargos de Declaração, em 21/6/2019, conforme peça 20 daqueles autos. As peças desses autos possuem acesso restrito, sendo possível observar, apenas, a autuação dos embargos sem ações posteriores. 
71.	Inicialmente, deve ser observado que, por ocasião da apresentação das razões de justificativa nos presentes autos, datadas de 5/9/2019 (peças 57-58) , o responsável já tinha conhecimento da apreciação da arguição de Exceção de Suspeição. 
72.	Acerca do TC-Processo 002.389/2018-5, cabe observar, conforme destacado no Voto do Ministro-Relator que fundamentou o Acórdão 1224/2019-TCU-Plenário (peça 17, item 13, daqueles autos) ,  que o processo possui natureza administrativa, tendo como interessados o próprio Tribunal de Contas da União e, como representados, Ministro-Substituto da Corte e ex-dirigente da Secretaria do Tribunal, buscando-se, ao final, verificar se houve a correta aplicação da lei e do regimento interno, quando da condução dos processos de controle externo em debate. Ou seja, o Sr. Ailton Diogo Morilhas Rodrigues não é parte no processo, razão pela qual não são cabíveis os embargos apresentados naquele processo. 
73.	Isso posto, entende-se que não há impedimento para prosseguimento dos presentes autos, ante o indeferimento do pedido de reconhecimento, no caso concreto, da incidência das hipóteses previstas no art. 39, VII, do Regimento Interno do Tribunal; do artigo 145, IV; 146, § 7°, da Lei n. 13.105/2015 (CPC) , e do art. 36, III, da Lei Complementar n. 35/1979 (Exceção de Suspeição) .
74.	Feitas estas considerações acerca das alegações preliminares do responsável, passa-se à apreciação do mérito das imputações a ele efetuadas.
	Irregularidade: ter assinado o contrato de prestação de serviços com a empresa Loudon Blomquist Auditores Independentes (peça 32) e, assim, ter autorizado a contratação da empresa sem a realização de procedimento licitatório, sem a realização de pesquisa de preços e ausência de parecer jurídico, infringindo os artigos 2º e 38 da Lei 8.666/93, além de infração aos princípios da moralidade e legalidade, conforme exposto nesta instrução;
	Razões de justificativa
75.	A defesa do responsável quanto a esta irregularidade está consignada na peça 57, p.14-46.
76.	O responsável alega, inicialmente, que sua responsabilização tem por base tão somente a posição de Presidente do Conselho Federal de Odontologia, que detinha à época. Esse embasamento, segundo ele, não autoriza sua responsabilização, pois vivemos num estado democrático de direito e que não admite a imputação com base na responsabilidade objetiva no que concerne às infrações da Lei 8.666/1993. 
77.	Neste sentido, não haveria como ter cometido a infração ao artigo 2º e ao art.38 da referida Lei simplesmente pelo fato de deter a condição de presidente do conselho. Isto porque a infração a tais dispositivos exige, para sua caracterização e consequente responsabilização, que a pessoa tenha dado causa à infringência, ou seja, deve estar evidenciado que o agente tinha o dever de cumprir o quanto imposto pela lei e que a sua conduta tenha dado causa ao ato ou omissão ilícitos.
78.	No caso em tela, o responsável realça que o Conselho Federal de Odontologia possuía comissão de licitação encarregada desse mister, além de toda uma estrutura administrativa e hierárquica que era responsável por essas tarefas, além da necessidade a aprovação de tais atos por todos os membros da Diretoria.
79.	Com base nesses argumentos, o responsável questiona a ausência de menção, na presente representação, dos demais agentes responsáveis pelo trabalho, entre eles os demais membros da diretoria, uma vez que busca imputar fatos unicamente ao Presidente, unicamente pela sua condição de presidente, visto que ele não poderia ser responsabilizado sem um nexo ou liame ao fato, ainda mais, como no seu caso, que não é a mesma pessoa que preside a Comissão encarregada de proceder as licitações, esta sim responsável pela tratativas necessárias à elaboração e concretização do procedimento licitatório. 
80.	Caso fosse admitido que o simples fato de alguém ser presidente de uma entidade fosse suficiente para responsabilizá-lo por licitação realizada no seu âmbito, argumenta que teríamos que admitir que, por exemplo, que o Prefeito, o Governador, o Presidente da República, ou mesmo o Presidente de uma estatal, ou até o Presidente de um Tribunal, o Diretor do Foro de uma Seção Judiciária, cometeria tais infrações, mesmo que nenhum ato o vinculasse ao procedimento licitatório.
81.	Para reforçar sua fundamentação, o responsável dispõe sobre a estrutura e funcionamento do CFO, esclarecendo que o conselho possui uma estrutura organizacional, sendo que há diversas diretorias específicas, órgãos, comissões, com atribuições específicas. Especificamente no que diz respeito às licitações, afirma que tais serviços não estavam diretamente afetos à presidência, uma vez que existe toda uma cadeia de órgãos e diretorias com competências hierárquicas e, inclusive, fiscalizatórias, que necessariamente devem participar dos procedimentos licitatórios, sendo que, somente depois de percorrido todo esse iter, é que a licitação é apresentada ao plenário para aprovação, sob o comando do Presidente.  
82.	Com base na documentação que anexa (peça 57, p.63-69) , afirma que a Seção de Licitações é um órgão da entidade, com atribuições específicas, e que não é chefiada pelo Presidente do CFO, mas pelo seu superintendente, sendo que nessa seção funciona a Comissão de Licitações, cujos nomes dos integrantes são mencionados pelo responsável. Essa comissão de licitação tem seu presidente, e deve obediência hierárquica ao chefe da seção de Licitações, subordinada à Divisão de Logística, que por sua vez está afeta à Gerência de Administração, subordinada ao Diretor Secretário Geral.
83.	Depois do trâmite pelas unidades elencadas, antes da submissão da matéria à deliberação do Plenário, em se tratando de licitações, há a intervenção e fiscalização da Unidade de Controle e Auditoria e, posteriormente, da Comissão de Tomada de Contas, além de que a Procuradoria Jurídica da entidade também analisa e se manifesta, dando o respectivo parecer. Assim, sustenta que se o presidente tem responsabilidade pela licitação não levada a efeito, deveria ser apontado em que medida e de que forma o presidente teve interferência, ordenou ou alterou as atribuições desses diversos órgãos. 
84.	Ao contrário, o responsável afirma jamais interferiu ou manipulou tais órgãos ou pessoas, ou intercedeu de forma a que esses integrantes não cumprissem suas obrigações, nem tampouco deixou de realizar procedimento licitatório para a contratação da empresa Loudon Blomquist Auditores Independentes. Afirma, também, que na posição de presidente, à época, do CFO, limitou-se a levar à deliberação do plenário o quanto foi colhido e realizado pelos diversos órgãos chamados ao procedimento, nos termos organizacionais.  
85.	Acrescenta, ainda, que essa contratação não decorreu de sua exclusiva vontade, mas sim de deliberação coletiva, resultado da manifestação de todos os integrantes chamados a votar no plenário. Isso demonstra, segundo ele, que nem mesmo a iniciativa de realizar a contratação foi sua, tendo sido apontada a necessidade pelo setor competente, além de aprovada por toda a Diretoria, em sessão plenária.
86.	Para corroborar suas afirmações, o responsável menciona deliberação deste Tribunal (Acórdão 165/2001-TCU-Plenário) no sentido de que não se cogita da responsabilidade do Presidente, mas sim dos integrantes da comissão de Licitações pelos atos praticados, bem como por suas omissões. Nesse precedente, segundo o responsável, a responsabilização foi realizada em relação a quem deu causa, qual seja a comissão de licitação, e não no que tange ao administrador.
87.	No caso em análise, o responsável insurge-se contra o fato de a comissão sequer ter sido mencionada, nem sido apontados os demais servidores que atuaram para a contratação, inclusive aqueles órgãos superiores e consultivos, a quem cabia a fiscalização, a orientação, a auditoria, e inclusive deram pareceres, todos indicando que o procedimento estava regular.
88.	Outra ocorrência relatada pelo responsável, e que tem ligação direta com a suposta ausência de licitação para contratação dos serviços de auditoria, é a subtração de documentos do conselho e apresentação de notícia crime à Polícia Federal, visando à instauração do competente inquérito. 
89.	Argumenta que está sendo acusado de não ter realizado procedimento licitatório, ao passo que esse procedimento teria sido efetivamente realizado. O que aconteceu, segundo ele, é que os documentos comprobatórios forma subtraídos do conselho, tanto que, à época, esse fato foi noticiado à Polícia Federal, ocasião em que foi requerida a instauração de inquérito para apuração, conforme documentação que anexa (peça 57, p.79-80) , em razão de que documentos estavam desaparecendo da autarquia, ou sendo adulterados, em suma, estava ocorrendo o acesso e manipulação a documentos financeiros e contábeis, de forma sub-reptícia e criminosa.  
90.	O responsável observa que a notícia crime não foi apresentada na atualidade e nem ao tempo da Operação Tiradentes, mas muito antes, quando percebeu o desaparecimento de tais papéis. Assim, deixa de apresentar o processo licitatório, pois tais documentos foram subtraídos do CFO, além de outros que poderiam corroborar suas afirmações, haja vista que está proibido de ir até o CFO, bem como de manter contato com seus integrantes. Em razão disso, mais uma reitera que se a representação fosse dirigida a todos os integrantes da Comissão de Licitação, como deveria ter sido, bem como em relação a todos os membros da Diretoria, com certeza, outros documentos poderiam ser carreados aos autos e comprovar suas afirmações.  
91.	Em seguida o responsável elenca os documentos que corroborariam a sua afirmação de que o procedimento licitatório foi realizado: 
	a) Ata Plenário com CROs - Seminário Gestão 2 e 3 de mai/2013-RJ (peça 57, p.81-84) -  O Presidente do CFO dá por aberto os trabalhos do 1° Seminário de Gestão do Conselho Federal de Odontologia que desenvolveu as seguintes palestras aos servidores: 
	- os conselhos de odontologia: Histórico, Finalidade e Constituição; Estrutura e Competências; e Legislação;
	- A crise de identidade jurídica nos conselhos profissionais;
	- Responsabilidade civil dos dentistas cirurgiões;
	- Tecnologia da informação a serviço dos conselhos de odontologia; 
	- Fiscalização Profissional e sua Função social: Punir ou Prevenir?
	- Administração Financeira e Contábil dos conselhos de odontologia A gestão relacionada ao almoxarifado e ao patrimônio e à sistemática de compras e serviços na autarquia.
	b) Seminário TCU Gestão Transparente - Data 2013.10.31 (peça 57, p.85-86) - o Conselho Federal de Odontologia integrou, no dia 31 de outubro, em Brasília, o I Seminário Gestão Transparente, promovido pelo Tribunal de Contas da União (TCU) , a pedido do Fórum dos Conselhos Federais de Profissões Regulamentadas. O encontro teve como objetivo dar continuidade à discussão sobre a aplicabilidade dos atos normativos do TCU, que regulam a forma de prestação de contas dos Conselhos Federais;
	c) Portaria CFO SEC 82, de 28 de novembro de 2013 (peça 57, p.68) - Nomeia a Comissão de Licitação composta pelas funcionárias: Denise Marchini Molinari, Solange Ide Carvalho Menezes e Maria Nelma Espírito Santo de Lima para, sob a presidência da primeira, para procederem a análise e emitirem parecer sobre as propostas de aquisição de bens do Conselho Federal de Odontologia;
	d) Relatório Gestão TCU 2013 - Entregue o Relatório de Gestão do CFO ao TCU (peça 57, p.88-166) ;
	e) Ata Assembleia Conjunta - 20/fev/2014-AM (peça 57, p.71-74 e 167-170) - O Presidente falou sobre: o Projeto de Aperfeiçoamento das Auditorias no Sistema CFO/CROs. Ocasião em que foram sugeridas formas de aprimoramento destas atividades;
	f) Doc - Assinatura do contrato de prestação de serviços com a Empresa Loudon Blomquist Auditores Independentes, objetivando aprimorar as formas de controle institucional.
	g) Doc 2014.06.06 - Ata Plenário 6/jun/2014 - PB (peça 57, p.171-181) - Relatório de Gestão . O Tesoureiro agradeceu aos presidentes dos regionais pelo envio dos relatórios no prazo e de sua satisfação de, no dia 29/05/2014, conseguir emitir o Relatório de Gestão com a consolidação de todos os Regionais. Detecção de problemas ainda não solucionados e busca de providências;
	h) Ata Assembleia Conjunta- 29/ago/2014-SC (peça 57, p.75-78 e 182-186) - Ata Pública de Assembleia Conjunta dos conselheiros federais e presidentes de conselhos regionais de odontologia. Também subscrita pelos cirurgiões dentistas Leonardo Marconi Cavalcanti de Oliveira, como vice-presidente do CFO, Benício Paiva Mesquita, como conselheiro federal efetivo e Jose Mario Mateus, também como conselheiro efetivo. O Procurador Jurídico do CFO leu a síntese do mandato aos presentes - todos os conselheiros federais e todos os presidentes de conselhos regionais, repisamos - e anexou-a à Ata. Nesta síntese, de forma cristalinamente límpida, na apresentação 'PROVIDÊNCIAS ADMINISTRATIVAS, Gestão 2012/2015 é afirmado:
	- Contratação de Auditoria Externa e
	- Fechamento da Gráfica do CFO em razão da perda de funcionalidade para o sistema;
	i) Relatório Gestão TCU 2014 - Entregue o Relatório de Gestão do CFO ao TCU,
	j) Ata Assembleia Conjunta - 26/fev/2015-DF (peça 57, p.241-254) - Ata pública de registro de Assembleia de todos os Conselheiros Federais e Presidentes de Conselhos Regionais. Um vasto documento que entre muitos assuntos registrados confirma:
	- A determinada intenção da presidência e diretoria do CFO em promover a mudança da sede do CFO do RJ para o DF. Distribuição de urna pequena maquete da nova sede no DF, como lembrança aos presentes;
	- A determinação de bem orientar os processos eleitorais vindouros à luz da Lei. Espessos debates e votações acerca do Regimento Eleitoral;
	 -  Registradas demandas de Regulamentação de Auditorias;
	k) Doc 2015.03.26 - Ata Plenário - 26/mar/2015-RJ (peça 57, p.255-256) - Ata pública de registro de Assembleia Extraordinária volta a formalmente esclarecer os conselheiros suplentes dos fatos que estavam ocorrendo no CFO. Registro sob item 5 - Assuntos Gerais, subitens 5.1 e 5.2, in verbis:
	'5.1 - Contratação de auditoria. Decidiu-se pela contratação de uma auditoria independente para averiguação das contas do CFO.'
	'5. 2 Assembleia Conjunta em Brasília. Deliberou-se pela marcação de uma assembleia conjunta em Brasília (DF) , no próximo mês de abril, para dar ciência e esclarecer aos presidentes dos Regionais quanto aos recentes fatos.
	l) Edital de Licitação na Modalidade de pregão Presencial nº 001/2015, processo nº 279/2015 (peça 57, p.257-279 e peça 59, p.1-16) - Tipo: Menor Preço Global. Tendo por objeto a contratação de empresa especializada em serviços de auditoria especial de compras, aquisições, contratações de serviços e de processos de pagamentos dos anos de 2010 a 2014, conforme Termo de Referência - Anexo IV;
	m) Doc 2019.08.19 - Portal Transparência - Carta Convite - Transparência CFO - Print Screen da página do Portal Transparência do CFO, em 27/08/2019, evidenciando a descontinuidade de numeração das Cartas Convites dos anos de 2014 e 2015. Um procedimento licitatório que não mais foi contemplado pelo CFO, desde então.
92.	Segundo o responsável, os documentos mencionados comprovam que a matéria relativa à auditoria foi trazida, debatida e aprovada nesses diversos eventos, sendo publicado edital de licitação na modalidade pregão, além de ter sido incluída no relatório ao TCU. Isso demonstraria que não tem sentido dizer que não houve procedimento licitatório no caso em tela, pois, se tal omissão tivesse ocorrido, não seria realizada às escâncaras e noticiada ao próprio Tribunal de Contas nos relatórios respectivos.
93.	O responsável destaca que no portal de transparência do CFO, em relação às Cartas convites referentes ao ano de 2014, há uma ausência de elementos. A numeração processual sequencial não apresenta os procedimentos 03, 04, 05 e 06, passando, assim, da carta convite 02 para a 07, conforme Doc 2019.08.19. Isso segundo ele, evidencia mais uma vez que, efetivamente, os documentos foram subtraídos criminosamente, pois, se não tivesse ocorrido a licitação não lhe seria atribuído um número, e por conseguinte não haveria essa lacuna na sequência numérica das cartas convite.
94.	Destaca, também, que a própria deliberação institucional, respaldada pelo plenário federal e pelos presidentes regionais, comprovariam que o procedimento licitatório ocorreu, pois havia um anseio de aprimoramento nessa área de auditorias.
95.	Ademais, observa que, em 01/07/2015 teve lugar a um pregão presencial voltado a contratação de Consultoria Externa, conforme foi anunciado pelo CFO e comprovado pela juntada do edital. Destaca, ainda, que o contrato, assinado em 28/3/2014, tinha por objeto a prestação de 'Serviços especiais de auditoria contábil e financeira dos Conselhos Regionais e do Conselho Federal de Odontologia, em conformidade com escopo pré-combinado'. Isso revelaria que tudo foi feito com a plena concordância e coerência com as decisões de plenário e assembleias conjuntas com os presidentes de conselhos regionais, conforme acima assinalado.
96.	Por fim, o responsável reitera que não praticou qualquer irregularidade, e que deveriam ter sido chamados os demais envolvidos no processamento das licitações no âmbito do conselho. 
97.	Além disso, argumenta que é oriundo e residente em Campo Grande, Mato Grosso do Sul, a mais de 1.400 km do Rio de Janeiro, sendo que a sua presença no Conselho Federal não se dava diuturnamente e a todo momento, mas, somente, quando marcadas as reuniões, pelo que o desenvolvimento normal das atividades da entidade era realizado por cada setor, sem a sua presença e fiscalização diária.
	Análise
98.	Embora extensa, a defesa do responsável está centrada em dois fundamentos: na ausência de responsabilidade objetiva do ex-presidente, aliada ao fato de que a tramitação das matérias relativas às licitações no âmbito do CFO estaria subordinada a uma cadeia de responsabilidades que vai desde a comissão de licitações até o Plenário, sendo que nenhum dos demais agentes envolvidos foi chamado aos autos; e na afirmação de que o procedimento licitatório teria sido realizado, conforme comprovariam os documentos apresentados na sua defesa.
99.	Entende-se oportuno analisar, primeiramente, a questão da efetiva realização ou não de procedimento licitatório para contratação da empresa Loudon Blomquist Auditores Independentes.
100.	Observa-se, de forma peremptória, que há nos autos uma informação de extrema relevância, não mencionada nas instruções anteriores, que aniquila de forma irrefutável os argumentos da defesa no sentido de que o procedimento licitatório teria sido, sim, realizado. Trata-se do próprio termo de contrato firmado entre as partes, juntado à peça 32, onde consta expressamente na Cláusula Primeira, item 1.4, que o contrato de prestação de serviços especiais de auditoria contábil e financeira foi firmado em conformidade com o art.25, I, e art.13, III e V, da Lei 8.666/1993.
101.	Assim dispõe o art.25, inciso I, da Lei 8.666/1993:
Art. 25.  É inexigível a licitação quando houver inviabilidade de competição, em especial:
I - para aquisição de materiais, equipamentos, ou gêneros que só possam ser fornecidos por produtor, empresa ou representante comercial exclusivo, vedada a preferência de marca, devendo a comprovação de exclusividade ser feita através de atestado fornecido pelo órgão de registro do comércio do local em que se realizaria a licitação ou a obra ou o serviço, pelo Sindicato, Federação ou Confederação Patronal, ou, ainda, pelas entidades equivalentes;
102.	Já o art.13, incisos III e V dispõem o seguinte:
Art. 13.  Para os fins desta Lei, consideram-se serviços técnicos profissionais especializados os trabalhos relativos a:
 (...) 
III - assessorias ou consultorias técnicas e auditorias financeiras ou tributárias; (Redação dada pela Lei nº 8.883, de 1994) 
 (...) 
V - patrocínio ou defesa de causas judiciais ou administrativas;
103.	Assim, resta demonstrado que a contratação se deu por inexigibilidade de licitação, embora haja um flagrante equívoco na redação do contrato, uma vez que é mencionado o Inciso I do art.25, que trata de produtor exclusivo, conjuntamente com a menção ao art.13 da Lei 8.666/1993, é pertinente à contratação de serviços técnicos profissionais especializados, prevista no inciso II do art.25. 
104.	De qualquer forma, não resta dúvida de que a contratação foi realização por inexigibilidade, portanto, sem procedimento licitatório.
105.	Neste caso, seria pertinente a análise do corresponde processo administrativo pertinente à contratação, para fins de avaliação do adequado enquadramento na modalidade escolhida. No presente caso, isso não será possível ante a informação prestada pelo CFO de que o processo de contratação não foi localizado no conselho.
106.	Apesar do equívoco antes mencionado, é possível vislumbrar, de antemão, que o enquadramento, seja no inciso I ou no inciso II do art.25 da Lei 8.666/1993, não se justifica, haja vista que é notória a existência de inúmeras empresa do ramo para prestação de serviços de auditoria, fato que descaracterizaria o enquadramento no inciso I (fornecedor exclusivo) , assim como a natureza dos serviços arrolados no contrato (Cláusula Segunda) permite caracterizá-los como de natureza comum a qualquer auditoria de natureza contábil e financeira, que não se caracterizam como de natureza singular, nem exigem a participação de profissionais ou empresas de notória especialização (inciso II) .
107.	Note-se que a defesa do responsável afirma categoricamente que foi realizado Pregão Presencial, sob o nº 001/2015, processo nº 279/2015 (peça 57, p.257-279 e peça 59, p.1-16) . No entanto, este pregão refere-se ao exercício de 2015, ao passo que o contrato em questão foi firmado em 28/3/2014. Importante consignar que a contratação de auditoria especial de compras, aquisições, contratações de serviços e de processos de pagamentos, por meio do pregão mencionado, demonstra que se trata de serviços comuns, para os quais não se aplicaria a inexigibilidade prevista no art.25, inciso II, da Lei 8.666/1993, corroborando as afirmações anteriores desta instrução.
108.	Quanto ao sumiço de documentos no âmbito do conselho, a questão foi adequadamente remetida à esfera policial. Ademais, o sumiço ocorreu na gestão do próprio responsável, situação que pode ter se originado tanto dos seus desafetos como do próprio ex-presidente, cabendo a elucidação à autoridade policial. É certo apenas que o responsável não pode se escudar no sumiço de documentos para fundamentar sua inocência, haja vista que o maior beneficiado pelo sumiço foi justamente o ex-presidente, uma vez que passou a afirmar que teria realizado o procedimento licitatório, e que restou impossibilitado de comprovar em razão justamente do sumiço do processo.
109.	Ademais, com relação à contratação em questão, restou plenamente demonstrada a ausência de licitação e fundamentação indevida da contratação por inexigibilidade, cujo caso concreto não comportava o enquadramento adotado, fato que reforça a tese do interesse do ex-presidente no sumiço do processo. Neste sentido, cabe o seguinte questionamento: por qual razão um desafeto do ex-presidente subtrairia o processo do conselho se a sua apresentação serviria de comprovante da irregularidade praticada?
110.	Os demais documentos mencionados e juntados pelo responsável aos autos, com objetivo de demonstrar que a contratação teria sido submetida às instâncias superiores, não se presta para isso. Isto porque esses documentos não trazem qualquer discussão ou apreciação sobre a matéria, mas apenas comentários superficiais de iniciativa do próprio ex-presidente, como por exemplo (peça 57, p.72, 78, 83, 176) . O Relatório de Gestão referente ao exercício de 2013, entregue ao TCU, também mencionado, não tem qualquer relação com a contratação em análise, ocorrida em 2014. A remessa do Relatório de Gestão de 2014 ao TCU, que teria sido juntado aos autos, conforme o responsável, de fato não foi. De qualquer forma, a mera menção à contratação no Relatório não confere regularidade ao ato praticado nem representa a apreciação ou aprovação pelo TCU.
111.	Observa-se, adicionalmente, que o Relatório de CGU juntado pelo próprio responsável em sua defesa (peça 59, p.17-70) , cujo escopo da auditoria abrangeu os anos de 2013, 2014 e 2015, faz menção ao contrato firmado com a empresa Loudon, conforme quadro juntado à peça 59, p.56, indicando os seguintes dados: Dispensa de licitação, Processo 280/2014, contrato de auditoria, data não informada, Valor R$ 557.581,62, CNPJ do contratado 33179672/0004-08. O CNPJ informado e a natureza do contrato (auditoria) , permitem inferir que se trata do contrato tratado nos presentes autos. O valor informado no Relatório da CGU incluí o valor principal do contrato e valores pago em decorrência de aditivo. 
112.	Esse registro da CGU acerca do contrato, associado aos achados de auditoria a ele associados, conforme abaixo consignado, fornecem o indicativo de que a equipe de auditoria teve acesso ao processo administrativo, mesmo tendo realizado a auditoria no período de 22/08/2016 a 19/10/2016 (peça 59, p.17) , em data posterior ao sumiço do processo e registro do fato à Polícia Federal (peça 57, p.79-80) , embora conste registro, no mesmo quadro, de que nessa contratação, entre outras, alguns dados não foram informados na relação fornecida pelo CFO (número do procedimento, data) , nem obtidos na documentação processual.
113.	Achados relacionados ao processo de contratação, que somam àqueles já arrolados anteriormente:
	a) ausência de análise jurídica (peça 59, p.59) ;
	b) não há proposta de nenhuma outra empresa no processo (peça 59, p.62) ;
	c) houve pactuação de aditivo sem justificativa, apenas sendo contabilizadas, sem demonstradas, horas trabalhadas além do contratado (peça 59, p.62) .
114.	Embora a CGU não tenha se manifestado acerca dos aspectos formais da denominada 'dispensa', não fica inviabilizada a análise complementar desta Corte acerca das irregularidades apontadas anteriormente. De qualquer forma, mais uma vez fica demonstrado que não foi realizado procedimento licitatório.
115.	Quanto a alegação de que está sendo atribuída responsabilidade objetiva ao ex-presidente, cabe esclarecer que este Tribunal entende que a responsabilidade dos seus jurisdicionados é de natureza subjetiva, caracterizada pela presença de culpa stricto sensu, não havendo necessidade de comprovação de dolo ou má-fé. 
116.	Neste sentido, torna-se oportuno reproduzir trecho do Relatório que precedeu o Voto e o Acórdão 3336/2020-TCU-Segunda Câmara, onde ficou caracterizado o posicionamento desta Corte sobre a matéria:
12.13. De forma semelhante, não encontra esteio a tese de que a responsabilização do ex-gestor teria sido de natureza objetiva ou que tenha havido presunção de culpabilidade. A responsabilidade dos jurisdicionados perante o TCU é de natureza subjetiva, caracterizada mediante a presença de simples culpa stricto sensu, sendo desnecessária a caracterização de conduta dolosa ou má-fé do gestor para que este seja responsabilizado.
12.14. Desse modo, é suficiente a caracterização da conduta do responsável que demonstre sua culpa, seja por imprudência, imperícia ou negligência, e a demonstração do nexo de causalidade entre a conduta culposa (stricto sensu) e a irregularidade (Acórdão 827/2019-TCU-Segunda Câmara, relatora Ministra Ana Arraes; 9.004/2018-TCU-1ª Câmara, relator Ministro Bruno Dantas; 2.871/2016-TCU-Plenário, relator Ministro Benjamin Zymler; 6.943/2015-TCU-1ª Câmara, relator Ministro Bruno Dantas) .
12.15. Ademais, a jurisprudência desta Corte Federal de Contas possui entendimento no sentido de que a ausência de má-fé não significa presença de boa-fé. O exame da conduta dos agentes nos processos de controle externo deve se dar à luz do conceito da boa-fé objetiva, consistente na atuação conforme um padrão de conduta aceito como adequado e recomendável pelo meio social onde inserido o agente, e não na boa-fé subjetiva, relacionada ao estado mental no momento em que atuou, isto é, ao propósito presente na conduta. A boa-fé objetiva não perscruta o estado de consciência do agente no momento da ação, como faz a boa-fé subjetiva. Ou seja, o que importa não é a intenção, mas a adequação da conduta a um padrão esperado (Acórdão 3739/2019-TCU-Primeira Câmara, relator Ministro Bruno Dantas; 351/2019-TCU-Plenário, relator Ministro Vital do Rêgo; 6.317/2018-TCU-2ª Câmara, relatora Ministra Ana Arraes; 1.486/2012-TCU-2ª Câmara, relator Ministro Marcos Bemquerer) .
12.16. Assim, não há que se falar em responsabilidade objetiva. Deve-se esclarecer que o Tribunal de Contas da União não perscruta a responsabilidade objetiva do gestor, pois essa é verificada somente quando a lei estabelece a responsabilidade independentemente de culpa (ex.: arts. 37, § 6º, de 225 da CF/1998; art. 927 do CCB; arts. 12-14 do CDC; art. 1, § 1º, da Lei 6.938/1981) , hipótese, portanto, substancialmente diversa da responsabilidade subjetiva de que cuida o TCU.
117.	Isto posto, cumpre esclarecer que a conduta, culpabilidade e nexo de causalidade em relação aos atos praticados pelo ex-presidente estão devidamente caracterizados nos autos, tomando-se como referência, a Matriz de Responsabilização juntada ao final da instrução de peça 41:
	Conduta: Autorizar a contratação da empresa Loundon Blomquist Auditores Independentes, além de assinar o contrato de prestação de serviços, sem a realização de procedimento licitatório, sem a realização de pesquisa prévia de preços e, ainda, com ausência de parecer jurídico para a contratação sem licitação, infringiu os artigos 2º e 38 da Lei 8.666/93, além de infringir os princípios da moralidade e legalidade.
	Nexo de causalidade: Em que pese a não geração de débito, visto que o serviço foi efetivamente prestado, a contratação da empresa sem a realização de procedimento licitatório contraria o interesse público, pois outras empresas poderiam ter o interesse em participar do pleito, além de, potencialmente, a contratação poderia ter sido feita de forma mais econômica.
	Culpabilidade: Não é possível afirmar que havia boa-fé do responsável. É razoável afirmar que era possível ao responsável ter consciência da ilicitude do ato, pois trata-se de descumprimento a preceito básico administrativo, em que toda contratação feita pela administração pública deva ser precedida do devido procedimento licitatório, salvo os casos previstos na Lei 8.666/93. Em face do exposto, é de se concluir que a conduta do responsável é reprovável e passível de multa.
118.	Quanto à alegação de que esta Corte se omitiu ao deixar de chamar aos autos os demais agentes da cadeia de responsabilidades pela prática de atos relacionados às licitações no âmbito do conselho, há que se esclarecer que não foram evidenciadas nos autos condutas que pudessem caracterizar a responsabilidade de outras pessoas, haja vista que a irregularidade está caracterizada pela apresentação unicamente do contrato firmado entre o CFO e a empresa Loundon Blomquist Auditores Independentes, devidamente assinado pelo ex-presidente. Assim, não restou demonstrada a atuação de outros agentes, nem mesmo a emissão de parecer jurídico ou pesquisa de preços prévia à contratação.
119.	Registra-se, por oportuno, que a contratação se deu por inexigibilidade de licitação, situação que não seria exigiria atuação de todos agentes envolvidos em um processo regular de licitação, em especial da comissão de licitações. Além disso, restou muito evidente nos autos a participação direta e decisiva do ex-presidente para consumação da contratação. 
	Irregularidade: ter promovido a doação dos bens móveis da gráfica do Conselho Federal de Odontologia sem a observância dos preceitos legais constantes do art. 17, inciso II, alínea 'a', da Lei 8.666/93, bem como privado o plenário do Conselho Federal de Odontologia de referendar a decisão de doar os bens móveis do Conselho, infringindo o art. 8º, inciso IV, do Regimento Interno do Conselho Federal de Odontologia; 
	Razões de justificativa
120.	As alegações relativas a essa irregularidade estão inseridas na peça 57, p.46-58.
121.	O responsável afirma, inicialmente, que não procede essa acusação, pois não teria praticado qualquer irregularidade. Isto porque a Lei 8.666/93, em seu artigo 17, II, a, estabelece que a licitação poderá ser dispensada no caso de 'doação, permitida exclusivamente para fins e uso de interesse social, após avaliação, de sua oportunidade e conveniência sócio-econômica, relativamente à escolha de outra forma de alienação '.
122.	Segundo ele, no caso em análise foi essa a situação que ocorreu, pois os pertences da gráfica eram inservíveis ao CFO, razão pela qual houve deliberação da assembleia, e não somente do Presidente, de realizar a sua doação, dando- se, assim, urna destinação de interesse social.
123.	Acrescenta que, pelas razões que já expôs anteriormente, não tem mais acesso às dependências do CFO e por isso não pode apresentar os documentos que revelariam a destinação desses bens, nos termos das deliberações realizadas.  
124.	O responsável insiste que essa matéria foi submetida à deliberação do Plenário e aprovada por todos presentes, conforme ata que estaria em anexo. Assim, entende que não é possível, agora, querer atribuir responsabilidade apenas ao ex-presidente, quando na verdade não foi a sua vontade a determinante da doação, mas de todos, que, inexplicavelmente, também não foram chamados a responder, nem tampouco são nominados nesta representação.
125.	Para comprovar a sua afirmação de que os bens eram inservíveis, já que ele próprio não tem acesso ao CFO, afirma que bastaria uma simples verificação pelo próprio TCU acerca das datas de aquisição de todos os bens doados, para facilmente detectar que eram antigos e obsoletos.
126.	Essas afirmações, segundo ele, comprovariam a finalidade escusa da denúncia, uma vez que os próprios denunciantes teriam participado da aprovação da doação, conforme atas da instituição, pois à época havia uma unidade administrativa que somente foi rompida durante o processo eleitoral. 
127.	Acerca da cadeia de responsabilidades internas, afirma que não estava na esfera do Presidente as atribuições relativas à entrega dos bens doados, nem mesmo ao procedimento preparatório, para tanto, havia a Comissão de Licitações, a Seção de Licitações e, ainda, outros órgãos responsáveis por toda essa atividade. A Seção de Licitações estava subordinada à Divisão de Logística, que, por seu turno, estava afeta à Gerência de Administração (Superintendente Executivo) , que estava subordinada ao Diretor Secretário Geral. Além disso, antes da submissão da matéria à deliberação do Plenário, necessariamente, há a intervenção e fiscalização da Unidade de Controle e, posteriormente, da Comissão de Tomada de Contas, e ainda da Procuradoria Jurídica da entidade, que analisa e se manifesta.
128.	Prossegue afirmando que detém conhecimentos de Odontologia e não de Direito, sendo que a parte jurídica estava afeta ao setor próprio, qual seja a Procuradoria Jurídica, pelo que cabia a esse setor indicar e apontar a necessidade de formalização. Além disso, não constatou serem inservíveis os bens de moto própria, não deliberou sozinho a respeito de doações, não  tinha a atribuição de realizar os procedimentos próprios para a efetivação da doação,  nem proceder a entrega de tais bens, e  tampouco teve qualquer interferência no sentido de levar a que todos esses órgãos, diretorias, funcionários, não realizassem suas tarefas ou dispensassem atos de forma irregular, dado que jamais teve contato ou deu ordens nesse sentido, tampouco determinou fossem cometidas irregularidades.
129.	Por fim, o responsável reitera que residia em Campo Grande, distante a mais de 1400 km do Rio de Janeiro, onde teriam ocorrido os fatos, sendo que lá comparecia exclusivamente para as reuniões, quando todo o material a ser decidido já estava coletado e preparado.
130.	A partir desse ponto da sua defesa (peça 57, p.54-61) , o responsável passa a tecer considerações de caráter geral acerca da sua gestão, bem como apresenta seus pedidos finais.
131.	Argumenta que a Controladoria Geral da União apresentou relatório que abrange período a que se refere a presente representação, concluindo pela inexistência de irregularidades. À peça 59, p.17-70, encontra-se juntado o Relatório da CGU, cujo escopo da auditoria abrangeu os anos de 2013, 2014 e 2015, tendo sido o exercício de 2015 definido por meio da Ata de Reunião realizada em 03/02/2016, entre a Diretoria de Auditoria da Área Social (DS/SFC/CGU-PR) e a Secretaria de Saúde - Secex Saúde do Tribunal de Contas da União (TCU) , e os exercícios de 2013 e 2014 definidos tendo em vista o teor do Acórdão 1726/2016-TCU-Plenário.
132.	Nesse relatório, segundo o responsável, as contas foram consideradas regulares, com indicação da inexistência de dano ao erário, e este Tribunal, naquelas contas, não se manifestou que estaria irregular a conclusão da CGU, nem aponta que teria havido erro ou equívoco daquele órgão.  
133.	Em seguida o responsável apresenta manifestação acerca do seu perfil, afirmando que sempre pautou sua conduta dentro da mais absoluta retidão, sendo que somente sofreu reveses, por insistir em conduzir democraticamente os destinos do Conselho Federal de Odontologia, dentro de parâmetros legais, não tendo entendido por que continuaria a sofrer ataques, dado que o interesse de seus detratores era o de tomarem a condução da instituição. Por essa razão teria renunciado ao mandato eleitoral muito antes da determinação de seu afastamento pelo TCU. Prossegue na narrativa acerca das desavenças ocorrida entre ele e seus adversários, a qual deixamos de reproduzir em razão do limite de atuação desta Corte aos fatos concretos e sua análise. 
134.	Ao final da sua defesa o responsável requer a realização das seguintes provas:
	a) prova pericial em todos os documentos existentes no âmbito do CFO tendente à contratação da empresa Loudon Blonquist Auditores Independentes, bem como nessa empresa, com a finalidade de demonstrar que não praticou qualquer ato ilícito e que foi realizada a licitação;
	b) prova pericial com a finalidade de individualizar e atestar o estado dos bens doados e a destinação realizada, com a finalidade de demonstrar se teriam alguma utilidade para o CFO, bem como a sua destinação de interesse social;
	c) além da prova documental anexada.
135.	Requer ainda: 
	a) a nulidade do recebimento da representação em razão da suspeição do Excelentíssimo Senhor Relator;
	b) no mérito, para o fim de ser reconhecida a completa licitude da conduta do requerido, pois não praticou qualquer ato ilegal, dentro das suas atribuições de presidente do CFO;
	c) que seja reconhecida a impossibilidade de se admitir a responsabilidade objetiva decorrente da posição de presidente do CFO, à época dos fatos;
	d) que seja reconhecido o não cometimento das violações aos dispositivos legais de que é acusado, conforme fartos elementos apresentados, reafirmados pelas provas documentais e periciais;
	e) que seja anulado o processo e no mérito, julgada improcedente a representação.
	Análise
136.	Com relação à parte inicial da irregularidade, verifica-se que o responsável foca sua defesa nos argumentos de que a licitação poderia ser dispensada, na forma definida no artigo 17, II, da Lei 8.666/93, e que os bens estavam enquadrados na categoria de inservíveis, o que, segundo ele, caracterizaria a regularidade do procedimento adotado. 
137.	No entanto, cabe esclarecer que em nenhum momento houve menção à exigência de licitação para desfazimento dos bens em questão, ou que os mesmos não se enquadravam na categoria de inservíveis, razão pela qual se deixa de fazer comentários adicionais sobre esses tópicos.
138.	A irregularidade, de fato, consiste na doação dos bens 'sem a observância dos preceitos legais constantes do art. 17, inciso II, alínea 'a', da Lei 8.666/93'. Conforme consignado na instrução que analisou os fatos (peça 41, item 22) , encaminhada por cópia juntamente com ofício de audiência, por determinação do Ministro-Relator, o CFO encaminhou tão-somente a cópia da Decisão CFO 25/2014 (peça 35) , e o termo de doação de bens, cujo beneficiário seria o Instituto Fernandes Carvalho (peça 36) , assinado unicamente pelo ex-presidente do conselho.
139.	Consta, também, a informação do CFO de que não possuía o comprovante de entrega dos bens e nem mesmo o motivo pelo qual foi feita a doação dos bens. 
140.	Conclui-se, com essas informações, que não restou demonstrado os fins e uso no interesse social dos bens, não ficou demonstrada a realização de avaliação de sua oportunidade e conveniência sócio-econômica, relativamente à escolha de outra forma de alienação, nem mesmo procedida a prévia avaliação dos bens, ou seja, deixaram de ser cumpridos os requisitos estabelecidos no art.17, inciso II, alínea 'a', da Lei 8.666/93.
141.	Importante destacar que foram doados, na ocasião, 51 bens, caracterizados como inservíveis para o conselho, o que não significa que estavam sem condições de uso ou irrecuperáveis. 
142.	Quanto à afirmação de que a matéria teria sido submetida à deliberação do Plenário, cabe observar que não foram carreadas aos autos informações ou documentos que comprovem essa afirmação, razão pela qual se ratifica a informação inicial de que a Decisão 25/2014 não foi submetida ao referendo do Plenário do conselho. 
143.	Em busca da verdade material sobre o fato, foi realizada pesquisa junto às atas de plenário disponíveis no site do CFO, ocasião em que foi localizada apenas uma ata no exercício de 2014 posterior à Decisão 25/2014, que dependia do referendo do plenário. Nesta ata, está listado o rol de matérias tratadas na sessão, constando, inclusive, aprovação da alienação do prédio onde funcionava a antiga gráfica, sem qualquer menção à doação dos bens da gráfica (http://transparencia.cfo.org.br/wp-content/uploads/2016/04/Ata-Plen%C3%A1rio-17-set-2014-RJ.pdf) . 
144.	Para melhor compreensão do contexto em que foi editada a Decisão 25/2014, torna-se importante recuperar trechos da instrução anterior (peça 41) , onde ficou consignado que era praxe na gestão do conselho à época, a expedição de decisões ad referendum do Plenário, para depois aprová-las em momentos de instabilidade do Plenário, tais como a primeira sessão de uma gestão recém empossada:
22.6.1. Ressalta-se que a tomada de decisões ad referendum do plenário do CFO pelos antigos membros diretores do CFO já é conhecida deste Tribunal, conforme pode se depreender da leitura do relatório do Acórdão 1726/2016-TCU-Plenário, relatado pelo Ministro Weber de Oliveira, relativo ao TC Processo 011.185/2015-5. 
22.6.2. Nesse relatório, o Ministro afirma que a ausência de submissão dos orçamentos dos exercícios de 2014 e 2015 ao plenário do CFO, os quais foram aprovados por decisão dos então secretário-geral e presidente, constitui irregularidade gravíssima. Além de descumprir o normativo do CFO, subtrai dos demais membros do colegiado o conhecimento e a decisão sobre a gestão dos recursos do conselho. 
22.6.3. Ainda neste contexto de decisões tomadas monocraticamente pelos ex-presidente e ex-secretário-geral do CFO, transcreve-se abaixo trecho de gravação telefônica realizada no âmbito da operação Tiradentes entre o ex-procurador jurídico do CFO Luiz Edmundo Gravata Maron e o ex-secretário-geral Genésio Pessoa de Albuquerque Júnior: 
Maron: Plenário novo! Comissão de tomada de contas nova! Todo mundo fresquinho! E fizemos aquela malandragem de, praticamente, no ato da posse da primeira plenária, referendamos todos os atos passados e a tomada de contas aprovou todos as contas até 2014!
22.6.4. Esse trecho evidencia a prática de decisões monocráticas por parte dos ex-presidente e ex-secretário-geral do CFO, alijando do processo decisório o plenário da entidade. 
145.	Também com relação a esta irregularidade, o responsável invoca a cadeia de responsabilidade que envolve todo o processo de doação, razão pela qual não caberia responsabilizar apenas o ex-presidente, quando na verdade não foi a sua vontade a determinante da doação, mas de todos, que, inexplicavelmente, também não foram chamados a responder, nem tampouco são nominados nesta representação.
146.	Neste caso, não foram evidenciadas nos autos condutas que pudessem caracterizar a responsabilidade de outras pessoas, haja vista que a irregularidade está caracterizada pela apresentação dos documentos juntados pelo próprio CFO, que consistem unicamente na Decisão CFO 25/2014 (peça 35) , e o termo de doação de bens (peça 36) , ambos assinados pelo ex-presidente, sendo o primeiro assinado conjuntamente com Secretário Geral. Mesmo após a oportunidade conferida por esta Corte para sua defesa ou juntada de documentação complementar, o responsável não apresentou qualquer fato ou documento novo.
147.	Quanto ao fato de não deter conhecimento de direito e residir em outro município, razão pela qual não acompanhava todas as atividades do conselho, cabe observar que o cargo de presidente do conselho exige um conjunto de responsabilidades que devem ser exercidas em observância aos princípios constitucionais e ao regramento aplicável ao conselho. Caso não se sentisse com condições intelectuais para o exercício do cargo, com todas as atribuições e responsabilidades dele exigidas, deveria ter declinado da escolha para o cargo de presidente. Além disso, o responsável teve atuação direta e decisiva para consumação da doação, assinando a decisão e o termo de doação.
148.	Quanto à requisição de prova pericial, cabe destacar a impossibilidade de atendimento, uma vez que o processo de controle externo, disciplinado pela Lei 8.443/1992 e pelo Regimento Interno do TCU, não prevê ao Tribunal competência para determinar a realização de perícia para a obtenção de provas. É da iniciativa do responsável trazer aos autos as provas de sua defesa, prescindindo de autorização do Tribunal para tanto (Acórdão 2262/2015-TCU-Plenário, relatado por Benjamin Zymler) .
149.	As demais medidas requeridas pelo responsável ao final da sua defesa devem ser rejeitadas integralmente pelos fundamentos apresentados no bojo da presente instrução, ante a confirmação das irregularidades a ele imputadas.
	Responsável: Genésio Pessoa de Albuquerque Júnior;
	Irregularidade: ter promovido a doação dos bens móveis da gráfica do Conselho Federal de Odontologia sem a observância dos preceitos legais constantes do art. 17, inciso II, alínea 'a', da Lei 8.666/93, bem como privado o plenário do Conselho Federal de Odontologia de referendar a decisão de doar os bens móveis do Conselho, infringindo o art. 8º, inciso IV, do Regimento Interno do Conselho Federal de Odontologia; 
	Razões de justificativa
150.	Inicialmente o responsável esclarece que exerceu a função de Secretário-Geral no período compreendido entre 07/12/12 a 07/12/15, e que esta foi a única função que teve no colegiado daquele Conselho.
151.	Afirma que, durante o seu mandato, sempre buscou a disseminação de boas práticas de gestão, medidas foram adotadas com o fito de otimizar esforços para melhor atender o interesse da classe profissional de que faz parte, sempre dentro das balizas postas pelo Regimento do CFO - Conselho Federal de Odontologia. 
152.	Neste contexto, observa que as atribuições do Secretário Geral estavam definidas no art. 55, incisos I a IX, combinados com o art. 87 do Regimento Interno do CFO. Para melhor compreensão sobre o referido plexo de competências do Secretário-Geral, passa a elencar a completa descrição de todas as atribuições que lhes foram cominadas pelo arts. 55, 80 e 87, as quais se deixa de reproduzir pois estão disponíveis na peça 60, p.3-4.
153.	Após elencar as suas competências, o responsável menciona uma certa imprecisão no relatório que fundamentou a audiência prévia, ao apontar como atribuição do então secretário-geral a gestão patrimonial do CFO, bem como responsabilizá-lo com a aplicação de multa por, tão somente ter complementado a assinatura do Presidente e por supostamente ter privado do Plenário a análise deste ato.
154.	Segundo ele, as atribuições contidas no Regimento e conferidas ao Secretário-Geral do CFO detêm um caráter eminentemente de assessoramento, e jamais de qualquer múnus no sentido de proferir decisões ou albergar atos de gestão, como estes que são objeto da presente audiência. Assim, insurge-se contra a censura apontada, no sentido de ter promovido a doação dos bens móveis da gráfica do Conselho Federal de Odontologia sem a observância dos preceitos legais constantes do art. 17, inciso II, alínea 'a', da Lei 8.666/93, bem como privado o plenário do Conselho Federal de Odontologia de referendar a decisão de doar os bens móveis do Conselho, infringindo o art. 8º, inciso IV, do Regimento Interno do CFO, uma vez esses atos se encontram claramente fora do espectro de competência do Secretário Geral. 
155.	Sustenta o responsável que sua atuação se deu em obediência às diretrizes regimentais, em cumprimento às suas determinações, e a regularidade do ato praticado deve ser analisada à luz do referido instrumento de consolidação da autogestão do CFO, que regulamenta o funcionamento do órgão. Este regulamento é importante também para possibilitar a apuração administrativa de responsabilidades pela prática de eventuais falhas, erros e fraudes na aplicação dos recursos do CFO e na prestação de serviços à sociedade.
156.	Argumenta, também, que os agentes públicos são obrigados a observar estritamente o que está escrito nas normas, na esteira do sobreprincípio da legalidade. E a obediência deve ser tal, que se não há normas redigidas e publicadas com as competências de cada setor e cargo, a individualização de responsabilidade por ação ou omissão fica prejudicada. Nesse sentido, a competência é a parcela de poder que, por intermédio de ato legal, é outorgada aos órgãos para que possam desempenhar suas atividades. A competência administrativa procede desses fundamentos legais e é exercida hierarquicamente e de acordo com regras determinadas.
157.	Com base nestas considerações, o responsável entende que o conjunto de competências não pode ultrapassar a área de ação que lhe está reservada no âmbito do órgão que integra, sob pena de desvirtuar o conjunto de atribuições formalmente previsto no instrumento de autogestão. Essas atribuições, por sua vez, devem ser compatíveis com o nível hierárquico da unidade comandada, ou seja, o poder de decisão deve ser compatível e adequado aos resultados esperados por cada unidade gerenciada e, ainda, ser explícito e claro. E assim o é o Regimento do CFO.
158.	Com base nas atribuições que lhe eram conferidas, afirma que não usurpou da competência conferida ao Plenário. A rigor, o simples fato de ter complementado a assinatura do Presidente quando da promoção da doação dos bens móveis da gráfica do Conselho Federal de Odontologia, limitou-se a aplicação do inciso VII do art. 55, que de forma peremptória determina que o Secretário-Geral deve: 'Assinar, em conjunto com o Presidente as Resoluções e Decisões do Plenário e da Diretoria', visto que não lhe cabia adentrar no mérito das matérias objeto da presente censura.  
159.	Em resumo, entende que, ao assinar em complemento ao então Presidente, cumpria, tão somente, as rotinas e formalidades a si atribuídas pelo Regimento Interno, despindo-se de qualquer inquirição quanto à qualidade do ato, até porque não lhe tocava a gestão patrimonial da entidade, nos termos dos arts. 55, 80 e 87. Além disso, afirma que determinar a pauta das reuniões do plenário, para tornar efetivo o contido no art. 8º, IV, do RICFO, não era atribuição do Secretário Geral, o que o isenta da responsabilidade aventada no relatório da Secex, uma vez que o art. 53, III, do RICFO, atribui ao Presidente determinar a pauta das reuniões de plenário.  
160.	Quanto aos bens doados, o responsável observa que, atendendo ao interesse público, a Administração adquire bens e equipamentos dos mais diversos, de maior ou menor durabilidade, para integrar o seu patrimônio. Todavia, os efeitos inexoráveis do tempo atingem indistintamente os bens públicos e os bens privados, outros mais e outros menos, de tal forma que, é resguardada à Administração a possibilidade do desfazimento daqueles que, por desgaste natural do uso ou pela obsolescência tecnológica, já não desempenham com eficiência as funções que deles se esperam.
161.	Assim, justamente visando atender o interesse público de modo eficiente, a administração não pode se valer de bens desgastados e obsoletos, cujo desempenho seja aquém daquele que lhe é esperado. 
162.	A doação está prevista no art.17 da Lei Federal nº 8.666/93, sendo permitida exclusivamente para fins e uso de interesse social, após avaliação de sua oportunidade e conveniência sócio-econômica, relativamente à escolha de outra forma de alienação. 
163.	Acerca dessa matéria, o responsável cita a doutrina, mencionando discussões em torno da caracterização dos casos excludentes de licitação, previstos no artigo 17 e no artigo 24 da Lei 8.666, como hipóteses de licitação dispensada ou dispensável, e esta celeuma não tem apenas relevância científico-acadêmica, tendo, pelo contrário, repercussões de ordem prática. 
164.	O responsável extrai o seguinte da doutrina mencionada: as hipóteses do art.17 são de licitação dispensada e, não, de licitações dispensáveis; ressalta a importância (haja a vista a redundância) de a doação de bens móveis por parte da Administração Pública atender o interesse público (social) ; com relação à Administração pública federal, a doação de bens móveis encontrava-se tutelada não só pela Lei Federal nº 8.666/93, como também pelo Decreto Federal nº 99.658/90.
165.	Com relação ao Decreto 99.658/90, observa que o TCU vem exigindo o cumprimento por parte dos integrantes da Administração Pública Federal dos seus ditames, conforme Acórdão 102/2005-TCU-Plenário.
166.	Menciona, ainda, que a doação, além de atender à Constituição Federal, que dedica todo o título VIII à Ordem social, justifica-se em nome dos fundamentos do Estado Democrático de Direito, art. 1º, III, da Carta Maior, que inclui a dignidade da pessoa humana, bem assim no art. 3° da Carta Magna, vez que constituem objetivos fundamentais da República, dentre outros, a construção de uma sociedade solidária, a erradicação da pobreza e a promoção do bem de todos.
167.	Com isso, conclui que o desfazimento de bens públicos móveis inservíveis deve orientar-se pela busca da alternativa que melhor atenda ao interesse público quanto aos referidos bens, sendo a doação permitida, após verificação de ser esta a melhor opção, considerando-se a oportunidade e a conveniência socioeconômica.
168.	Neste cenário, pondera que uma das etapas críticas da gestão patrimonial nas entidades públicas é quando o bem se torna inservível, cabendo ao setor de patrimônio classificá-lo de acordo com a legislação vigente e dar-lhe destinação adequada. Muitas vezes, segundo ele, as organizações públicas não conseguem gerenciar o volume dos bens inservíveis, ocasionando problemas como a ocupação de espaços físicos e a deterioração dos bens que ainda poderiam ser utilizados.
169.	Quanto à classificação dos bens inservíveis, traz à colação a definição contida no Decreto Nº 99.658/90, que regulava a matéria à época (ocioso, recuperável, antieconômico, irrecuperável) , as condições para a venda de bens, dentre outros aspectos relevantes para a gestão e destinação dos bens nas organizações públicas.
170.	Acrescenta que as decisões na gestão pública são tomadas em diferentes contextos e realidades, cabendo aos órgãos de controle e judiciais, ao realizarem a análise dos atos de gestão, levar em consideração as especificidades envolvidas para a tomada de decisões justas e corretas.
171.	No caso concreto em análise, o responsável observa que, à época, foram constatadas condições inadequadas de guarda dos bens inservíveis da gráfica, constituindo-se tais instalações em ambiente impróprio para cumprir tal desiderato, tendo em conta a perda da funcionalidade dos referidos bens, que, conforme apontamentos do relatório deste Tribunal, mostraram-se notadamente obsoletos.
172.	Era evidente o acúmulo excessivo de bens inservíveis acarretando a ocupação de espaços que poderiam ser destinados a outras atividades da instituição, fato que evidenciava a necessidade de agilizar o processo de desfazimento desses bens.
173.	Além disso, o fechamento da Gráfica já era uma pauta recorrente dentro do conselho, na medida em que, como acima mencionado, os referidos bens haviam perdido a funcionalidade e, conforme o relatório da instrução da presente audiência, tais bens seriam bastante antigos, bem como de baixo valor de mercado.
174.	O responsável observa que esta Corte interpreta normas sobre gestão pública considerando obstáculos e dificuldades reais do gestor e exigências de política públicas a seus cargos, como fez, por exemplo, ao deixar de aplicar sanção a gestor de universidade pública por entender que agiu com base em orientações de área técnica (Acórdão 1881/2011) ; ao deixar de aplicar sanção por entender que a decisão fora tomada com respaldo doutrinário (Acordão 2737/2016) ; e ao considerar que parecerista jurídico não comete erro inescusável e não incorre em culpa em sentido amplo se emitir opinião amparada em doutrina minoritária (Acórdão 1591/2011) .
175.	Ao propor a audiência prévia, o responsável entende que esta Corte deixou de seguir a linha adotada nos precedentes indicados, sob o fundamento de que o patrimônio do Conselho Federal de Odontologia teria sido exposto a riscos desnecessários.
176.	Ainda sobre sua atuação, o responsável destaca sua formação na área de odontologia, não tendo aparelhamento intelectual e acadêmico na área do direito, padecendo, como se vê, da competência necessária para questionar ou rejeitar o parecer esposado por aquele que detinha todo o conhecimento, que era o setor jurídico da instituição.
177.	Assim, entende que não seria razoável exigir do Secretário-Geral, o controle da legalidade e regularidade de todos os atos por ele praticados, haja vista que deveria ser levada em conta confiança legitima que era depositada nos demais órgãos componentes da estrutura organizacional da Instituição. Além disso, antes da submissão da matéria à deliberação do Plenário, necessariamente, há todo um procedimento concatenado de atos atinentes à formalização da decisão, e, nesse sentido, a intervenção e fiscalização da Unidade de Controle e, posteriormente, da Comissão de Tomada de Contas, e da Procuradoria Jurídica da entidade, que também analisa e se manifesta.
178.	Por fim, o responsável menciona o Relatório de Auditoria elaborado pela CGU - Controladoria Geral da União referente aos exercícios 2013, 2014 e 2015 no Conselho Federal de Odontologia, cujas conclusões foram pela inexistência de dano ao erário, tudo isto a corroborar os argumentos expendidos nas suas razoes de justificativa. 
179.	Quanto à avaliação da sua conduta, roga que esta Corte leve em conta que a punibilidade pela falta do gestor público deve ser ponderada não apenas por eventual descumprimento de norma, como também por elementos outros de igual importância, como o grau de reprovabilidade da conduta e o prejuízo que possa ter causado ao erário.
180.	Neste caso, reitera que o próprio relatório da área técnica consignou a ausência de dano ao erário, tanto pelo baixo valor econômico dos bens inservíveis objeto de doação quanto pela ausência nos autos de elementos que apontem para a existência de má-fé ou de locupletamento por parte do responsável, de maneira a não ser justificável esse excesso de rigor na sanção, tudo isso a luz do princípio da razoabilidade e proporcionalidade. 
181.	Acrescenta que os achados negativos apontam falhas de cunho formal, razão por que devem ser considerados como vícios sanáveis, e suas conclusões alçadas ao campo das recomendações. Pondera que decisão semelhante foi adotada no TC-675.217/97-0, Decisão 755/1998-Plenário, no qual foi dispensada a multa por ocasião da ausência de estimativa de custo, pesquisa de preços, parecer jurídico, descumprimento do prazo de publicação do contrato, comparecimento de apenas 2 licitantes na modalidade Convite, dispensa de licitação por emergência resultante de fatos previsíveis e enquadramento errôneo da dispensa de licitação.  
182.	Menciona, ainda, outros precedentes nos quais esta Corte deixou de aplicar multa mesmo em caso de confirmação de impropriedades (Acórdão 3385/2009-TCU-Primeira Câmara, Acórdão 2987/2012-TCU-Primeira Câmara, Acórdão 5013/2010-TCU-Primeira Câmara) . 
183.	Em conclusão, o responsável requer a exclusão do seu nome do pólo passivo do processo, e protesta provar o alegado por todos os meios de prova em direito admitidos, em especial, juntada ulterior de documentos.
	Análise
184.	O responsável dedica boa parte da sua defesa em argumentações acerca da ausência de competência, na condição de Secretário Geral, para deliberar sobre a doação dos bens, sendo que, sua assinatura na Decisão 25/2014 em complemento ao então Presidente, cumpria, tão somente, as rotinas e formalidades a si atribuídas pelo Regimento Interno, despindo-se de qualquer inquirição quanto à qualidade do ato, até por que não lhe tocava a gestão patrimonial da entidade, nos termos dos arts. 55, 80 e 87.
185.	Após detida análise do Regimento Interno do CFO (http://website.cfo.org.br/wp-content/uploads/2018/02/regimento_interno_CFO.pdf) , torna-se forçoso reconhecer que o responsável, à época ocupante do cargo de Secretário Geral do conselho, não pode ser responsabilizado por ato que estava inserido na esfera de competência exclusiva do presidente, embora tenha assinado, conjuntamente com este, a Decisão 25/2014.
186.	Conforme dispõe o art. 53 do RI/CFO, e seu inciso XXIII, compete ao presidente, entre outras atribuições, 'Decidir ad referendum da Diretoria e do Plenário, os casos que, por sua urgência ou importância, obriguem a adoção da providência'.
187.	No mesmo artigo, inciso III, consta sua atribuição de 'Determinar a pauta das sessões referidas no artigo anterior bem como das demais reuniões que deva presidir, e convocar ou convidar os participantes das mesmas', ou seja, reuniões do Plenário, da Diretoria, do Grande Plenário e da Assembléia Conjunta; além de outras reuniões do interesse da administração do Conselho.
188.	Resta muito claro, portanto, que compete ao presidente decidir questões de urgência ou importância, ad referendum do Plenário, cabendo a ele próprio submeter a matéria ao Plenário, mediante a inclusão em pauta, conforme competência exclusiva conferida pelo Regimento Interno. No caso da Decisão 25/2014, consta expressamente, no preâmbulo, que 'o presidente do Conselho Federal de Odontologia, no uso das suas atribuições regimentais, 'ad referendum' do Plenário, decide:' ou seja, o único enquadramento regimental para a Decisão do presidente é no art.53, inciso XXII, antes mencionado.
189.	A competência do Secretário Geral, conforme definido no art.55, VII, entre outras, é a de 'Assinar, em conjunto com o Presidente as Resoluções e Decisões do Plenário e da Diretoria'. Ou seja, como a Decisão 25/2014 se tratou de decisão do presidente do conselho, amparada no art.53, inciso XXIII, não havia necessidade de assinatura do Secretário Geral, que não possuía competência ou atribuição para tanto, visto que a sua assinatura somente é exigida para formalizar Decisões do Plenário ou da Diretoria, sem qualquer necessidade de crítica, pois se trata, como dito, de mera formalidade decorrente de decisão colegiada.
190.	No presente caso, entende-se que assiste razão ao responsável no sentido da ausência de responsabilidade, haja vista que sua assinatura em complemento à do presidente na Decisão 25/2014, não decorreu de obrigação regimental, visto que o Regimento Interno não prevê a necessidade nesse caso. Como isso, entende-se, também, que não poderia ser exigida a sua avaliação crítica do ato. Ademais, há que se considerar que a ausência da sua assinatura não invalidaria o ato, em razão da atribuição conferida exclusivamente ao presidente para sua expedição, conforme art.53, inciso XXIII, do RI/CFO.
191.	Além disso, o Regimento Interno estabelece expressamente que a gestão do patrimônio compete à seguinte cadeia de responsabilidades: Tesoureiro, Gerência Contábil e Seção de Patrimônio, conforme a seguir reproduzido:
	Art. 56. São atribuições do Tesoureiro: I - Supervisionar as atividades dos órgãos técnicos e administrativos da área econômico-financeira, mantendo sob sua responsabilidade direta, o controle do patrimônio da Entidade, a guarda dos papéis de crédito e a execução da arrecadação de sua receita; 
	Art. 69. À Gerência Contábil, por suas diversas seções, compete elaborar todo o serviço contábil do Conselho Federal e dos Conselhos Regionais que estejam a seu encargo, além de toda a gestão relacionada ao almoxarifado e ao patrimônio. 
	Art.69, § 2º. Através da Seção de Patrimônio - SEPAT, compete: 
I - Controlar inventários; 
II - Incorporar a aquisição de bens, assim como a movimentação e a baixa do material permanente; 
III - Redigir termos de baixa, danos e avarias de materiais permanentes;
192.	Embora esse responsável seja citado explicitamente na degravação de conversa telefônica obtida pela Operação Tiradentes, antes referida, conforme reproduzido no item 143 desta instrução, a sua participação foi como interlocutor, pois a confissão da prática irregular, partiu do então o ex-procurador jurídico do CFO Luiz Edmundo Gravata Maron. De qualquer forma, mesmo que o Sr. Genésio tenha participado como mentor intelectual do ato irregular, conjuntamente com o presidente, entende-se que não há provas suficientes para considerá-lo responsável pelas irregularidades identificadas na doação de bens, posto que sua anuência formal não era exigida.
193.	Com relação ao mérito da doação, suas alegações não diferem muito daquelas apresentadas pelo ex-presidente, e já analisadas nesta instrução, e estão centradas no entendimento de que houve o adequado enquadramento da doação no art. 17, inciso II, alínea 'a' da Lei 8.666/93, e que os bens seriam efetivamente inservíveis para o conselho. Quanto a esses temas, ratificamos a análise apresentada nos itens 135-148, haja vista que não houve questionamento quanto à possibilidade enquadramento no dispositivo mencionado, dispensa de licitação, mas sim quanto à inobservância dos preceitos legais constantes naquele dispositivo. O mesmo entendimento se aplica à classificação dos bens na categoria de inservíveis, posto que não se questionou esse enquadramento, mas sim o fato de não ter sido procedida avaliação dos bens e a estudo quanto à possibilidade de outras formas de desfazimento. 
194.	Quanto à menção ao Relatório de Auditoria elaborado pela CGU - Controladoria Geral da União referente aos exercícios 2013, 2014 e 2015 no Conselho Federal de Odontologia, que concluiu pela inexistência de dano, cabe observar que o referido relatório não abordou a doação ora questionada, e mesmo que tivesse abordado, não invalidaria a apreciação dos fatos segundo a ótica desta Corte. 
195.	Inobstante a análise realizada quanto ao mérito da irregularidade, ratifica-se o posicionamento pela ausência de responsabilidade do ex-Secretário Geral, pelos fundamentos acima indicados.
196.	Caso esta Corte entenda pela responsabilidade do Sr. Genésio Pessoa de Albuquerque Júnior, sugere-se o acolhimento das suas alegações no sentido de ser ponderada sua culpa, ficando adstrita à primeira parte da irregularidade a ele atribuída, consistente na assinatura da Decisão 25/2014, haja vista que a segunda parte, relativa à submissão da matéria ao Plenário compete exclusivamente ao presidente.
CONCLUSÃO
197.	A partir da análise apresentada nos presentes autos, restou demonstrado, em relação aos processos éticos instaurados contra os autos de denúncia ao TCU, não persistem os motivos ensejadores da presente representação, quais sejam, a possibilidade de intimidação dos profissionais, com desvio de finalidade e abuso de poder, haja vista restou evidenciado que os autores da denúncia ética deixaram de ter ascendência ou poder persecutório sobre os profissionais denunciados nesse processos éticos, conforme consignado nos itens 36-51. 
198.	Com relação à audiência prévia do responsável Ailton Diogo Morilhas Rodrigues, foram devidamente rebatidas as preliminares levantadas pela defesa, pelos fundamentos inseridos nos itens 58-73 desta instrução Na ocasião, foi rechaçada a suposição de que este Tribunal estava sendo usado por terceiros para dar vazão a interesses próprios, uma vez que é um valor irrenunciável desta Corte agir com imparcialidade, atendo-se à apuração dos fatos trazidos ao seu conhecimento em busca da verdade material, sem qualquer manifestação de apreço ou desapreço pelas partes envolvidas. Além disso, restou demonstrado, tanto na instrução como no TC-Processo 011.185/2015-5, que resultou no afastamento cautelar do responsável e aplicação da penalidade de multa, a efetiva ocorrência dos fatos imputados por este Tribunal, não se tratando, portanto, de acusações infundadas. 
199.	Também ficou dirimido o questionamento acerca de matérias que supostamente não estavam inseridas na competência desta Corte, tais como eleições para o CFO e revisão de processos éticos de cirurgiões dentistas. Esses temas não foram mencionados na audiência e por essa razão deixou-se de adentrar na discussão.  
200.	Por fim, quanto à arguição de exceção de suspeição apresentada pelo responsável no TC-Processo 011.185/2015-5, e reproduzida nos presentes autos, ficou consignado que a matéria foi apreciada no processo administrativo TC Processo 002.389/2018-5, em 24/1/2018, instaurado especificamente para este fim, ocasião em que esta Corte Deliberou pela sua improcedência e rejeição do afastamento dos exceptos e de anulação dos julgamentos realizados, conforme Acórdão 1224/2019-TCU-Plenário, em sessão de 29/5/2019.  
201.	Quanto ao mérito, foram devidamente contestadas as alegações da defesa com relação às irregularidade relativa à assinatura do contrato de prestação de serviços com a empresa Loudon Blomquist Auditores Independentes (peça 32) e, autorização para contratação da empresa sem a realização de procedimento licitatório, sem a realização de pesquisa de preços e ausência de parecer jurídico, infringindo os artigos 2º e 38 da Lei 8.666/93, além de infração aos princípios da moralidade e legalidade, conforme fundamentos apresentados nos itens 97-118 desta instrução.
202.	Igualmente restou confirmada a irregularidade relativa à doação dos bens móveis da gráfica do Conselho Federal de Odontologia sem a observância dos preceitos legais constantes do art. 17, inciso II, alínea 'a', da Lei 8.666/93, bem como privado o plenário do Conselho Federal de Odontologia de referendar a decisão de doar os bens móveis do Conselho, infringindo o art. 8º, inciso IV, do Regimento Interno do Conselho Federal de Odontologia, conforme fundamentos apresentados nos itens 135-148 desta instrução.
203.	Já com relação ao responsável Genésio Pessoa de Albuquerque Júnior, a instrução entendeu que a irregularidade a ele atribuída, consistente na doação dos bens móveis da gráfica sem a observância dos preceitos legais constantes do art. 17, inciso II, alínea 'a', da Lei 8.666/93, e não submissão da matéria ao plenário do CFO, deveria ser descaracterizada, ante a ausência de obrigação formal de subscrever tanto a decisão de doação, ora questionada, quanto a remessa da matéria ao Plenário, conforme fundamentos apresentados nos itens 183-195. 
204.	Torna-se oportuno, ainda, recuperar sugestões inseridas na conclusão da instrução anterior, juntada à peça 41, p.16-17, em que foram abordadas matérias que deveriam ser consideradas por ocasião da elaboração da proposta de mérito. Deixa-se de apresentar, nesta instrução, uma abordagem mais aprofundada dessas matérias, em razão da realização da conclusiva análise elaborada pela instrução anterior, a qual se ratifica agora.
205.	Com relação à contratação da empresa Esdeva Indústria Gráfica Ltda., aquela instrução entendeu que havia ficado evidenciada a existência de danos aos cofres do CFO, no valor total de R$ 209.939,00, sendo pertinente a expedição de determinação ao CFO para que promovesse a instauração de TCE para apuração e responsabilização relativa aos pagamentos efetuados para esta empresa pelo CFO (item 20 e subitens) . 
206.	Na mesma oportunidade foi sugerida a expedição de ciência ao CFO, acerca das constatações relativas ao processo eleitoral do conselho, ocasião em que foram abordadas, incorporadas as conclusões apresentadas no TC Processo 006.108/2018-0, apensado ao presente processo por tratar-se de assunto congênere (item 23 e subitens) . Diante dos fundamentos apresentados naquela instrução, entende-se pertinente incluir, na proposta de encaminhamento, ciência ao CFO e aos Conselhos Regionais da necessidade de promoverem a divulgação massiva em suas páginas na Internet das eleições para escolha dos delegados que elegerão os membros do CFO (arts. 19 e 20, inciso V, da Lei 4.324, de 14 de abril de 1964) , além de anunciarem no órgão oficial e em jornais de grande circulação essa convocação; realizarem campanha com intuito de esclarecer a sistemática de escolha dos referidos delegados e dos dirigentes do CFO, assim como a natureza obrigatória de comparecimento a essas eleições, consoante disposto no art. 22 da referida lei, mediante, por exemplo, o envio de correspondências postais e eletrônicas aos cirurgiões-dentistas inscritos nos Conselhos. 
207.	Aquela instrução sugeriu, ainda, que fosse expedida ciência ao CFO e aos Conselhos Regionais de que as eleições para Delegados-Eleitores realizadas pelos Conselhos Regionais possuem participação obrigatória dos cirurgiões-dentistas inscritos no referido conselho regional. No entanto, esta sugestão já está comtemplada na ciência referida no item anterior, que menciona expressamente a 'natureza obrigatória de comparecimento a essas eleições.
PROPOSTA DE ENCAMINHAMENTO
208.	Diante do exposto, submetem-se os autos à consideração superior, propondo:
208.1. que a presente representação seja conhecida, uma vez satisfeitos os requisitos de admissibilidade previstos nos arts. 235 c/c 237, parágrafo único, do Regimento Interno deste Tribunal c/c art. 106, § 3º, inciso II, da Resolução-TCU 259/2014, para, no mérito, ser considerada parcialmente procedente;
208.2. que sejam rejeitadas as alegações de defesa apresentadas pelo responsável Ailton Diogo Morilhas Rodrigues, CPF XXX.541.211-XX, aplicando-lhe a multa prevista no art.58, inc. II, da Lei 8.443, de 16 de julho de 1992, e fixando-lhe o prazo de quinze dias, a contar da notificação, para comprovar, perante o Tribunal (art. 214, inciso III, alínea 'a' do Regimento Interno) , o recolhimento da dívida aos cofres do Tesouro Nacional, atualizada monetariamente desde a data do acórdão até a do efetivo recolhimento, se for paga após o vencimento, na forma da legislação em vigor;
208.3. que seja autorizada, desde logo, nos termos do art. 28, inciso II, da Lei n° 8.443, de 1992, a cobrança judicial das dívidas indicadas nos subitens precedentes, caso não atendidas as notificações;
208.4 que sejam acolhidas as alegações de defesa apresentadas pelo responsável Genésio Pessoa de Albuquerque Júnior, CPF: XXX.401.584-XX, excluindo a sua responsabilidade nos autos;
208.5. que seja expedida determinação ao Conselho Federal de Odontologia, com fundamento no art. 4º, inciso I, da Resolução TCU 315/2020, para que promova a apuração do débito e identificação dos responsáveis em decorrência das irregularidades identificadas na contratação da empresa Esdeva Indústria Gráfica Ltda, datada de 4/8/2014, conforme consignado na instrução juntada à peça 41, item 20 (cópia anexa) , dos autos, visando à recomposição dos cofres do conselho, instaurando, se necessário, a devida tomada de contas especial, com fulcro no art. 8º da Lei nº 8.443, de 1992, e nos arts. 3º e 4º da Instrução Normativa TCU nº 71/2012, devendo, ainda, comunicar ao TCU, no prazo de 60 (sessenta) dias, o resultado das providências adotadas;
208.6. que seja dada ciência ao Conselho Federal de Odontologia, com fundamento no art.9º, inciso I, da Resolução TCU 315/2020, com orientação para que transmita aos respectivos Conselhos Regionais, de que as eleições realizadas no âmbito dos conselhos de odontologia devem observar as disposições da Lei 4.324/1964, art. 22, e Resolução CFO 80/2017, arts.27 e 40, em especial quanto ao seguinte:  
208.6.1. divulgação massiva em suas páginas na Internet das eleições para escolha dos delegados que elegerão os membros do CFO, além de anúncio no órgão oficial e em jornais de grande circulação da convocação, com observância dos prazos mínimos estabelecidos;
208.6.2. realização de campanha com intuito de esclarecer a sistemática de escolha dos referidos delegados e dos dirigentes do CFO, assim como a natureza obrigatória de comparecimento a essas eleições, mediante, por exemplo, o envio de correspondências postais e eletrônicas aos cirurgiões-dentistas inscritos nos Conselhos."
É o relatório.

Andréa Damm da Silva Brum da Silveira (79208/OAB-RJ), Vanessa Alves de Lima Mota Pires (26.603/OAB-CE) e outros, representando Conselho Federal de Odontologia; Joao Guilherme Cavalcanti de Albuquerque (34612/OAB-PE) e Genésio Pessoa de Albuquerque Neto (34074/OAB-PE), representando Genésio Pessoa de Albuquerque Júnior.

Não atuou.

REPRESENTAÇÃO. POSSÍVEIS IRREGULARIDADES OCORRIDAS NO CONSELHO FEDERAL DE ODONTOLOGIA. CONHECIMENTO. PROCEDÊNCIA PARCIAL. AUDIÊNCIAS. CONHECIMENTO. ACOLHIMENTO PARCIAL DAS RAZÕES DE JUSTIFICATIVA DE UM DOS RESPONSÁVEIS COM EXCLUSÃO DE SUA RESPONSABILIDADE. NÃO ACOLHIMENTO DAS RAZÕES DE JUSTIFICATIVA DO EX-PRESIDENTE. MULTA. DETERMINAÇÃO E CIÊNCIA.

REPRESENTAÇÃO (REPR)

Secretaria de Controle Externo da Administração do Estado (SecexAdministração).

Em exame representação oferecida pelo Ministério Público de Contas junto ao TCU (MPTCU) a respeito de possíveis irregularidades ocorridas no âmbito do Conselho Federal de Odontologia (CFO) [footnoteRef:2]. [2:  Peças 1 e 2.] 
A representação está baseada em documentação referente a denúncias de autoria de cirurgiões dentistas que, em síntese, descrevem a ocorrência dos seguintes fatos/irregularidades:
pagamentos de diárias sem observância ao caráter eventual;
restituição de despesas com alimentação;
violação a preceitos básicos da Lei de Acesso à Informação (LAI) ;
fixação de anuidade em montante superior ao estabelecido na Lei 12.514/2011;
possível aprovação irregular das contas do CFO de 2013 e 2014;
 contratação de serviços de auditoria por inexigibilidade, com objeto abrangente e impreciso;
contratação da empresa Esdeva Indústria Gráfica Ltda;
desvio de finalidade em processos éticos abertos no âmbito dos Conselhos Regionais de Odontologia.
A Secretaria de Controle Externo da Saúde (SecexSaúde) , unidade responsável pelo exame inicial destes autos, destacou que os fatos noticiados nesta representação sugerem a ocorrência de irregularidades distintas daquelas examinadas no TC Processo 011.185/2015-5, que resultou no Acórdão 1726/2016-TCU-Plenário, em que foram analisadas irregularidades na gestão do CFO de 2013 a 2015.
Nestes autos foram utilizadas informações obtidas no âmbito da Operação Tiradentes, deflagrada em 14/6/2015, que contou com a atuação conjunta entre a Polícia Federal (PF) , o Ministério Público Federal (MPF) e o TCU, visando à apuração dos desvios de recursos públicos no CFO. 
Por meio do Acórdão 2040/2018-TCU-Plenário, relatado pelo ministro-substituto Augusto Sherman Cavalcanti, o TC Processo 006.108/2018-0, que trata de denúncia acerca de irregularidades nas eleições para delegados eleitores, foi apensado a este processo.
Conforme instruções de peças 20 e 41, a SecexSaúde verificou que a questão da aprovação das contas de 2013 e 2014 foi examinada no âmbito do TC Processo 011.185/2015-5; que em relação aos pagamentos de diárias, a análise deveria ser efetuada em conjunto com o exame das diárias pagas aos ex-diretores do CFO no processo TC Processo 028.483/2016-2, pois tem o mesmo objeto e para mesma entidade (CFO) ; e que não procediam as irregularidades descritas nos itens "b", "c" e "d" acima mencionados. 
Em relação à contratação da empresa Esdeva Indústria Gráfica Ltda., a unidade instrutiva concluiu que "ficou evidenciado a existência de danos aos cofres do CFO, no valor total de R$ 209.939,00", propondo a instauração de TCE pelo CFO[footnoteRef:3].  [3:  item 20 e subitens da instrução de peça 41.] 
Foi examinada, também, a baixa de bens móveis da gráfica do CFO[footnoteRef:4] e a questão relatada pelo MPTCU quanto à falta de divulgação das eleições do CFO[footnoteRef:5], para a qual foi proposta de expedição de ciência quando do exame de mérito. [4:  Item 17 da instrução de peça 20. ]  [5:  Item 18 da instrução de peça 20 e item 23 e subitens da instrução de peça 41.] 
Quanto as irregularidades descritas nos itens "g" a "i", propôs a realização de audiência dos responsáveis.
Autorizei a realização de oitiva do CFO pela possível irregularidade referente à abertura de processos éticos com motivação de perseguição política e intimidação, bem como a realização de diligência e audiências propostas pela SecexSaúde, nos termos abaixo transcritos[footnoteRef:6]: [6:  Peça 44.] 
"b) realizar (...) a audiência dos responsáveis a seguir indicados, para que (...) , apresentem razões de justificativa pelas irregularidades indicadas:
b.1) Sr. Ailton Diogo Morilhas Rodrigues, CPF 065.541.211-53, ex-presidente do Conselho Federal de Odontologia, em função de:
b.1.1) ter assinado o contrato de prestação de serviços com a empresa Loudon Blomquist Auditores Independentes (peça 32) e, assim, ter autorizado a contratação da empresa sem a realização de procedimento licitatório, sem a realização de pesquisa de preços e ausência de parecer jurídico, infringindo os artigos 2º e 38 da Lei 8.666/93, além de infração aos princípios da moralidade e legalidade, conforme exposto nesta instrução. (item 19 e subitens) ;
 (...) 
b.1.3) ter promovida a doação dos bens móveis da gráfica do Conselho Federal de Odontologia sem a observância dos preceitos legais constantes do art. 17, inciso II, alínea "a" da Lei 8.666/93, bem como privado o plenário do Conselho Federal de Odontologia de referendar a decisão de doar os bens móveis do Conselho, infringindo o art. 8º, inciso IV, do Regimento Interno do Conselho Federal de Odontologia; 
b.2) Sr. Genésio Pessoa de Albuquerque Júnior, (...) , ex-secretário-geral do Conselho Federal de Odontologia, por ter promovido a doação dos bens móveis da gráfica do Conselho Federal de Odontologia sem a observância dos preceitos legais constantes do art. 17, inciso II, alínea 'a' da Lei 8.666/93, bem como privado o plenário do Conselho Federal de Odontologia de referendar a decisão de doar os bens móveis do Conselho, infringindo o art. 8º, inciso IV, do Regimento Interno do Conselho Federal de Odontologia;"
Ao analisar as informações apresentadas em reposta à oitiva, a então Secretaria de Controle Externo do Trabalho e Entidades Paraestatais (SecexTrabalho) concluiu que não restou comprovada irregularidade referente à abertura de processos éticos.
Quanto às razões de justificativa apresentadas pelos responsáveis, propôs acatar as de Genésio Pessoa de Albuquerque Júnior, excluindo a sua responsabilidade nos autos, e rejeitar as de Ailton Diogo Morilhas Rodrigues, com aplicação da multa do art. 58, II, da Lei 8.443/1992.
Propôs, ainda, a expedição das determinações e ciências propostas na instrução de peça 40, mencionadas nos itens 7 e 8 acima. 
II
Passo a examinar a proposta de encaminhamento formulada pela SecexTrabalho em sua instrução final.
Concordo com o exame das unidades instrutivas no sentido de que não restaram confirmadas as irregularidades denunciadas referentes à restituição de despesas com alimentação e transporte[footnoteRef:7], aumento excessivo das anuidades[footnoteRef:8], ao cumprimento da LAI[footnoteRef:9], bem como aos processos éticos[footnoteRef:10].  [7:  Item 12 da instrução de peça 20.]  [8:  Item 16 da instrução de peça 20.]  [9:  Item 19.3 da instrução de peça 6.]  [10:  Itens 37-51 da instrução de peça 65.] 
Para as demais irregularidades, são pertinentes algumas ponderações, conforme passo a discorrer.
II.1
Inicio por abordar a irregularidade relacionada ao pagamento de diárias.
Segundo o representante o volume de diárias pago em 2016 se afiguraria, em avaliação inicial, desproporcional e incompatível com a necessidade de gestão racional e otimizada dos recursos públicos recebidos por aquela autarquia.
A SecexSaúde realizou o cruzando das informações prestadas com aquelas obtidas no site da transparência do CFO[footnoteRef:11] não tendo sido verificadas, em relação aos membros da diretoria, irregularidades do tipo pagamentos de diárias sem voos correspondentes ou voos para outras localidades, distintas das diárias pagas, ou pagamento em duplicidade de diárias. [11:  Peça 20.] 
Entretanto, considerando a não observância ao caráter eventual no pagamento de diárias, principalmente em relação aos Srs. Juliano do Vale e Ermensson Luiz Jorge, então presidente e vice-presidente da entidade, concluiu que a análise do pagamento de diárias citadas neste processo deveria ser efetuada em conjunto com as diárias pagas a ex-diretores da entidade no processo TC Processo 028.483/2016-2.
Observo que no TC Processo 028.483/2016-2 foram examinados os pagamentos de diárias no CFO durante os exercícios de 2013 a 2015, com responsáveis distintos, bem como que o processo já se encontra em estágio avançado, estando em análise de recurso da deliberação que condenou em débito os responsáveis (Acórdão 8609/2021-TCU-Primeira Câmara) . 
Naqueles autos, o débito foi calculado com base nas irregularidades de recebimento de diárias sem efetivação da viagem ou recebimento em duplicidade, bem como pelo ressarcimento de despesas com alimentação concomitante com o recebimento de diárias, situações não constatadas nos exames realizados nestes autos.
Apesar da grande quantidade de diárias rotineiramente pagas em 2016, a não observância ao caráter eventual não configura, por si só, dano ao erário. Um elemento importante para se formar a convicção da ocorrência de dano seria a não comprovação documental dos deslocamentos ou com finalidades não condizentes com as atividades da entidade.
Nesse contexto de ausência de indícios mais contundentes da ocorrência de dano, é suficiente a ciência a respeito da não observância do caráter eventual das diárias.  
II.2
Ailton Diogo Morilhas Rodrigues foi ouvido em audiência por ter autorizado a contratação da empresa empresa Loudon Blomquist Auditores Independentes sem a realização de procedimento licitatório, sem a realização de pesquisa de preço, sem parecer jurídico e por ter assinado o contrato.
Os principais argumentos apresentados pelo responsável se centram na ausência de responsabilidade objetiva do ex-presidente, aliada ao fato de que a tramitação das matérias relativas às licitações no âmbito do CFO estaria subordinada a uma cadeia de responsabilidades que vai desde a comissão de licitações até o Plenário, sendo que nenhum dos demais agentes envolvidos foi chamado aos autos; e na afirmação de que o procedimento licitatório teria sido realizado. 
Conforme destacado pela unidade instrutiva, o termo do referido contrato menciona o art. 25, I, e art. 13, III e V, da Lei 8.666/1993, comprovando que a contratação foi realizada por inexigibilidade. Não foi possível analisá-la, contudo, pois conforme informação prestada pelo CFO, o processo de contratação não foi localizado no conselho.
Transcrevo trechos do exame da unidade instrutiva em relação às demais razões de justificativa:
"106. (...) é possível vislumbrar, de antemão, que o enquadramento, seja no inciso I ou no inciso II do art. 25 da Lei 8.666/1993, não se justifica, haja vista que é notória a existência de inúmeras empresa do ramo para prestação de serviços de auditoria, fato que descaracterizaria o enquadramento no inciso I (fornecedor exclusivo) , assim como a natureza dos serviços arrolados no contrato (Cláusula Segunda) permite caracterizá-los como de natureza comum a qualquer auditoria de natureza contábil e financeira, que não se caracterizam como de natureza singular, nem exigem a participação de profissionais ou empresas de notória especialização (inciso II) .
107.	Note-se que a defesa do responsável afirma categoricamente que foi realizado Pregão Presencial, sob o nº 001/2015, processo nº 279/2015 (peça 57, p.257-279 e peça 59, p.1-16) . No entanto, este pregão refere-se ao exercício de 2015, ao passo que o contrato em questão foi firmado em 28/3/2014. Importante consignar que a contratação de auditoria especial de compras, aquisições, contratações de serviços e de processos de pagamentos, por meio do pregão mencionado, demonstra que se trata de serviços comuns, para os quais não se aplicaria a inexigibilidade prevista no art.25, inciso II, da Lei 8.666/1993, corroborando as afirmações anteriores desta instrução.
 (...) 
110.	Os demais documentos mencionados e juntados pelo responsável aos autos, com objetivo de demonstrar que a contratação teria sido submetida às instâncias superiores, não se presta para isso. Isto porque esses documentos não trazem qualquer discussão ou apreciação sobre a matéria, mas apenas comentários superficiais de iniciativa do próprio ex-presidente, como por exemplo (peça 57, p.72, 78, 83, 176) . O Relatório de Gestão referente ao exercício de 2013, entregue ao TCU, também mencionado, não tem qualquer relação com a contratação em análise, ocorrida em 2014. A remessa do Relatório de Gestão de 2014 ao TCU, que teria sido juntado aos autos, conforme o responsável, de fato não foi. De qualquer forma, a mera menção à contratação no Relatório não confere regularidade ao ato praticado nem representa a apreciação ou aprovação pelo TCU.
 (...) 
118.	Quanto à alegação de que esta Corte se omitiu ao deixar de chamar aos autos os demais agentes da cadeia de responsabilidades pela prática de atos relacionados às licitações no âmbito do conselho, há que se esclarecer que não foram evidenciadas nos autos condutas que pudessem caracterizar a responsabilidade de outras pessoas, haja vista que a irregularidade está caracterizada pela apresentação unicamente do contrato firmado entre o CFO e a empresa Loundon Blomquist Auditores Independentes, devidamente assinado pelo ex-presidente. Assim, não restou demonstrada a atuação de outros agentes, nem mesmo a emissão de parecer jurídico ou pesquisa de preços prévia à contratação.
119.	Registra-se, por oportuno, que a contratação se deu por inexigibilidade de licitação, situação que não seria exigiria atuação de todos agentes envolvidos em um processo regular de licitação, em especial da comissão de licitações. Além disso, restou muito evidente nos autos a participação direta e decisiva do ex-presidente para consumação da contratação." 
Como se vê, os argumentos apresentados não foram suficientes para justificar a contratação por inexigibilidade e nem a ausência do respectivo processo que embasou a contratação, com a necessária pesquisa de preços e parecer jurídico, conforme dispõe os artigos 2º, 26, parágrafo único, II e III, e 38 da Lei 8.666/1993.
Concordo, assim, com a proposta da SecexTrabalho no sentido de não acolher as razões de justificativa apresentadas por Ailton Diogo Morilhas Rodrigues, devendo ser aplicada ao responsável a multa prevista no art. 58, II, da Lei 8.443/1992. 
II.3
Ailton Diogo Morilhas Rodrigues e Genésio Pessoa de Albuquerque Júnior foram ouvidos em audiência por terem promovido a doação dos bens móveis da gráfica do CFO sem a observância do art. 17, II, "a" da Lei 8.666/1993, bem como privado o plenário da entidade de referendar a decisão de doar os bens móveis do Conselho, infringindo o art. 8º, IV, do Regimento Interno do CFO. 
Em resposta, o CFO encaminhou cópia da referida decisão, bem como do termo de doação de bens, assinado apenas pelo presidente, cujo beneficiário seria o Instituto Fernandes Carvalho. Entretanto, informou que não possuía o comprovante de entrega dos bens e nem mesmo o motivo pelo qual foi feita a doação[footnoteRef:12]. [12:  Peças 35 e 36.] 
A despeito da ausência de evidências que comprovem que os bens que realmente foram entregues ou como seriam utilizados pelo instituto, a unidade instrutiva, conforme exame de peça 40, optou "por não se propor a imputação de danos aos cofres do CFO neste caso, pois, como os itens doados são bastantes antigos e não há informações suficientes nos autos, não seria possível calcular com segurança o valor do dano, bem como os valores de mercado dos bens provavelmente seja bem baixo, visto a antiguidade destes".
Observo que da lista dos 51 bens doados, mencionados na Resolução 225/2014 e caracterizados como inservíveis para o conselho, não há informações se estavam sem condições de uso ou irrecuperáveis, podendo ser destacados bens como guilhotina elétrica (R$ 34.870,000 e prensa fotolitrográfica metal (R$ 11.472,00) .
Os srs. Ailton Diogo Morilhas Rodrigues e Genésio Pessoa de Albuquerque Júnior foram ouvidos em audiência por terem promovido a doação dos bens móveis da gráfica do CFO sem a observância dos preceitos legais constantes do art. 17, inciso II, alínea "a" da Lei 8.666/93, bem como privado o plenário da entidade de referendar a decisão de doar os bens móveis do Conselho, infringindo o art. 8º, inciso IV, do Regimento Interno do CFO. 
Ao analisar as razões de justificativa apresentadas por Ailton Diogo Morilhas Rodrigues, a unidade instrutiva conclui que não restou demonstrado os fins e uso no interesse social dos bens, não ficou demonstrada a realização de avaliação de sua oportunidade e conveniência sócio-econômica, relativamente à escolha de outra forma de alienação, nem mesmo procedida a prévia avaliação dos bens, ou seja, deixaram de ser cumpridos os requisitos estabelecidos no art.17, inciso II, alínea "a", da Lei 8.666/1993.
Quanto à afirmação de que a matéria teria sido submetida à deliberação do Plenário, é pertinente ressaltar que não foram carreadas aos autos informações ou documentos que comprovem essa afirmação e que a unidade instrutiva realizou "pesquisa junto às atas de plenário disponíveis no site do CFO, ocasião em que foi localizada apenas uma ata no exercício de 2014 posterior à Decisão 25/2014, que dependia do referendo do plenário" sem que fosse identificada a doação dos bens da gráfica. 
 Concordo, assim, com a unidade instrutiva de que não devem ser acolhidos os argumentos apresentados.
Genésio Pessoa de Albuquerque Júnior argumentou, em síntese, que como secretário-geral as atribuições regimentais têm um caráter eminentemente de assessoramento, não tendo competência para referendar a decisão de doar os bens móveis do Conselho e que determinar a pauta das reuniões do plenário, para tornar efetivo o contido no art. 8º, IV, do RICFO, não era atribuição do presidente. 
Após detida análise do regimento interno do CFO, a unidade instrutiva concluiu que embora o responsável tenha assinado em conjunto com o presidente da entidade a Decisão 25/2014, não pode ser responsabilizado por ato que estava inserido na esfera de competência exclusiva do presidente.
Nesse contexto, as razões de justificativa do Sr. Genésio Pessoa de Albuquerque Júnior devem ser parcialmente acatadas, com exclusão de sua responsabilidade quanto à essa irregularidade.
II.4
O representante também alegou que não havia registro no site do CFO sobre a existência de prévio procedimento licitatório para contratação da empresa Esdeva Indústria Gráfica Ltda. 
Ao analisar a documentação encaminhada pelo CFO, a unidade instrutiva apontou a ausência de pesquisa de preços previa à publicação do edital de licitação e da assinatura do termo aditivo, em afronta ao disposto no art. 26, parágrafo único, III da Lei 8.666/1993, bem como a possível ocorrência de dano aos cofres do CFO no montante de R$ 209.989,40, relativo as seguintes irregularidades verificadas no pagamento pela impressão das revistas do CFO edição 112, 113, 114 e 116:
pagamentos em valores superiores ao contratado, sem termo aditivo e sem justificativa, em afronta ao princípio da legalidade e o princípio da economicidade: R$ 20.976,00 para a edição 113, considerando a diferença entre o valor pago de R$ 621,00 e o valor contratado de R$ 575,00 por milheiro; e R$ 63.386,40 para a edição 114, também considerando a diferença entre o valor pago de R$ 952,30 e o valor contratado de R$ 575,00 por milheiro.
pagamentos efetivados sem cobertura contratual (R$ 35.000,00 e R$ 37.800,00 - peça 17, p. 33 e 50) ;
ausência de pesquisa de preços previamente à assinatura do termo aditivo, que se mostrou antieconômico (R$ 52.500,00) .
Considerando as irregularidades constatadas, acolho a proposta da unidade instrutiva no sentido de autorizar a instauração de TCE para apuração do débito, individualização de conduta e respectiva responsabilização.
II.5
Examino, por fim, as constatações referentes à realização das eleições de delegados no âmbito dos conselhos regionais de odontologia.
A unidade instrutiva mencionou que, no âmbito do TC Processo 011.185/2015-5, o MPTCU trouxe relatos de filiados no sentido de que os conselhos regionais de odontologia não estavam dando adequada publicidade para a convocação da reunião da assembleia geral, momento em que se dá a escolha de delegados dos conselhos regionais, que participam da eleição indireta dos membros do conselho federal, situação que poderia dar ensejo a favorecimentos e eleições sem legitimidade. 
Naqueles autos, acolhi a proposta contida na instrução de mérito[footnoteRef:13], no sentido de que, em razão de aquele processo já estar em estágio avançado, esse assunto seria devidamente tratado neste processo, o qual ainda se encontrava na fase de saneamento. [13:  Peça 187, p. 5, do TC Processo 011.185/2015-5.] 
No TC Processo 006.108/2018-0, apensado a estes autos para análise conjunta, foram denunciadas, em síntese, as seguintes irregularidades relativas às eleições dos delegados dos conselhos regionais:
no CRO/PI foi encerrado o período de inscrições para delegado eleitor com chapa única, não tendo ocorrido a devida divulgação da data, que segundo o denunciado era conhecida apenas pela "cúpula dos conselhos"; 
a eleição de delegados no CRO/MS, ocorreu no dia 12/2/2018, segunda-feira de carnaval, com baixa participação dos cirurgiões-dentistas, data em que, tradicionalmente, os conselhos não funcionam.
Transcrevo trecho do exame da unidade instrutiva naqueles autos[footnoteRef:14]:  [14:  Peça 14 do TC Processo 006.108/2018-0.] 
"22.	Com relação à situação da eleição do estado do Piauí, acerca da qual o denunciante afirma que, quando recebeu a resposta do CFO, obteve informações de que já havia encerrado o período de  inscrições para Delegado Eleitor sem nenhuma oposição, com chapa única, observamos que, em pesquisa ao site do CRO/PI (http://www.cropi.org.br/noticias/edital-de-convocaacaao--n-022017-705.html) , identificamos a publicação do Edital 02/2017, que, embora datado de 6/12/2017, somente foi publicado no site do Consellho em 25/1/2018, informado que o prazo de inscrição da candidaturas encerraria em 26/1/2018, e realização do pleito em 5/2/2018. Não foram identificadas na internet ou no site do conselho outras publicações sobre o pleito.
23.	Neste caso, há indicativos de que houve irregularidade na publicidade da eleição, pelos fatos que passamos a expor.
24.	Observamos, inicialmente, que a eleição dos membros do CFO se dá de forma indireta, por meio de votação onde participam os Delegado-Eleitores representando cada um dos Conselhos Regionais.
25.	A Resolução CFO-80/2007, que aprova o Regimento Eleitoral dos Conselhos de Odontologia, estabelece, sem seu art. 27, que a data da Assembleia em que se deva processar a eleição do Delegado-Eleitor e seu suplente, será divulgada através de edital publicado no órgão da Imprensa Oficial e em jornal de grande circulação da cidade sede da jurisdição do respectivo Conselho, sendo que a publicação no órgão da Imprensa Oficial do Estado ou do Distrito Federal deverá ser feita, no mínimo, 60 (sessenta) dias antes da data prevista para a realização do pleito e, em jornal de grande circulação, com a antecedência mínima de 30 (trinta) dias.
26.	O art. 32 da mesma Resolução estabelece que até 10 dias antes da data fixada para o pleito serão recebidas nos Conselhos Regionais as solicitações de inscrição de chapas.
27.	Não há, nos autos, informações acerca das publicações na imprensa oficial e em jornais de grande circulação, mas apenas a comprovação de publicação do edital 02/2017 no site do CRO/PI apenas um dia antes (25/1/2018) data de encerramento do prazo para inscrição de candidatos (26/1/2018) e apenas 11 dias antes da data de realização das eleições (5/2/2018) .
28.	Com relação ao estado Mato Grosso do Sul, efetivamente a eleição do Delegado-Eleitor foi fixada para o dia 12/2/2018 (peça 1, p.62) , segunda-feira de carnaval, conforme afirmação do denunciante. No entanto, não procede a alegação de que o dia e horário impediriam a participação dos eleitores, e que a votação poderia ser encerrada em 2 minutos após a abertura, com 2 ou participantes.
29.	Embora efetivamente possa ser considerada estranha a escolha da data, o edital juntado pelo próprio denunciante, publicado no DOU de 12/12/2017 (peça 1, p.62) , estabeleceu a data da eleição para o prazo de 60 dias da publicação (12/2/2018) , em respeito ao estabelecido no art.27 da Res. CFO 80/2017. Quanto à participação no pleito, (...) , em pesquisa na internet (https://www.campograndenews.com.br/politica/impasse-entre-chapas-suspende-eleicao-do-conselho-de-odontologia) , verificamos que houve a participação de duas chapas, sendo que a de oposição obteve autorização de participação pela via judicial, já que tinha sido impugnada por ter em sua composição associados inadimplentes com o conselho.
30.	Diante do impasse decorrente da autorização judicial para participação da chapa de oposição, foi agendada nova eleição para a data de eleição para a data de 4/4/2018 (http://www.croms.org.br/noticias.php?id=987) , sob o argumento de que seria necessária a elaboração de novas cédulas e atualização do sistema.
31.	Notícia publicada no site do CRO/MS, evidencia que a eleição ocorreu na nova data agendada, com a participação das duas chapas, sagrando-se vencedora a chapa 1, com 135 votos, tendo a chapa 2 recebido 89 votos. Embora não se tenha identificado a situação extrema aventada pelo denunciante de que poderia haver participação de apenas 2 ou 3 profissionais votantes, é possível afirmar que houve reduzidíssimo índice de participação da categoria, haja vista que o CRO/MS possui 3779 inscritos - pessoa física e 365 inscritos - pessoa jurídica (posição em 31/12/2016) , conforme informações obtidas em levantamento efetuado no âmbito do TC-.Processo 036.608/2016-5, que trata de Fiscalização de Orientação Centralizada - FOC direcionada para os conselhos de fiscalização profissional, coordenada pela SECEX/RS." (grifei) 
Nesse contexto, a unidade instrutiva considerou pertinente diligenciar o CFO para obtenção das seguintes informações[footnoteRef:15]: [15:  instrução de peça 20.] 
"- quais foram os instrumentos utilizados pelos CROs para divulgação da última eleição para escolha dos delegados-eleitores;
- qual foi o índice de abstenção em cada CRO para a última eleição para escolha dos delegados de cada CRO, informando, ainda, quantos eleitores apresentaram justificativas para a ausência no pleito;
- providências adotadas por cada CRO em relação aos eleitores ausentes do pleito, esclarecendo, ainda, se os eleitores foram multados, conforme art. 22 da Lei 4.324/1964 e 
- se já foram feitos estudos ou solicitadas alterações no Decreto 68.704/1971 de forma a evitar que o presidente do CFO homologue a própria chapa para reeleição de que participe ou julgue pedidos de impugnação dessa chapa."
O CFO citou o art. 27 da Resolução CFO-80/2007 (regimento eleitoral) , o qual informa que a data da assembleia em que ocorrerá a eleição do delegado eleitor e suplente deve ser divulgada através de edital publicado em órgão da imprensa oficial com pelo menos sessenta dias de antecedência e em jornal de grande circulação com, no mínimo, trinta dias de antecedência.
Quanto aos segundo e terceiro itens, afirmou que o comparecimento do cirurgião-dentista à assembleia-geral não é obrigatório, por isso, não há índice de abstenção nem providência a ser adotada em relação aos ausentes; e, quanto ao último item, esclareceu que o pedido de impugnação obedece ao disposto no art. 10 do Regimento Eleitoral do CFO, que remete a apreciação das impugnações aos membros da diretoria do conselho.
De fato, como destacado pela SecexSaúde ao examinar as informações apresentadas em reposta à diligência[footnoteRef:16], o art. 22 da Lei 4.324/1964 é claro em afirmar o "voto é pessoal e obrigatório em toda eleição, salvo doença ou ausência comprovada plenamente". [16:  Peça 41, item 23.] 
A unidade instrutiva ressaltou, porém, que a confusão sobre a obrigatoriedade ocorre devido ao fato de a eleição dos delegados-eleitores ser realizada numa assembleia-geral. O art. 21 da referida lei dispõe que "A assembleia geral, em primeira convocação, reunir-se-á com a maioria absoluta de seus membros e, em segunda convocação, com qualquer número de membros presentes", de forma que não fica exposto diretamente que a participação na assembleia geral é obrigatória.
Com o intuito de aumentar a participação dos cirurgiões-dentistas nas eleições propôs, quando do exame de mérito, a expedição de ciência ao CFO, proposta acolhida pela SecexTrabalho[footnoteRef:17] em sua última instrução, com pequenos ajustes na redação:  [17:  Peça 65.] 
"208.6. que seja dada ciência ao Conselho Federal de Odontologia, com fundamento no art.9º, inciso I, da Resolução TCU 315/2020, com orientação para que transmita aos respectivos Conselhos Regionais, de que as eleições realizadas no âmbito dos conselhos de odontologia devem observar as disposições da Lei 4.324/1964, art. 22, e Resolução CFO 80/2017, arts.27 e 40, em especial quanto ao seguinte:  
208.6.1. divulgação massiva em suas páginas na Internet das eleições para escolha dos delegados que elegerão os membros do CFO, além de anúncio no órgão oficial e em jornais de grande circulação da convocação, com observância dos prazos mínimos estabelecidos;
208.6.2. realização de campanha com intuito de esclarecer a sistemática de escolha dos referidos delegados e dos dirigentes do CFO, assim como a natureza obrigatória de comparecimento a essas eleições, mediante, por exemplo, o envio de correspondências postais e eletrônicas aos cirurgiões-dentistas inscritos nos Conselhos"
Considerando que as constatações verificadas e a resposta do CFO demonstram que não estão sendo observados no âmbito do sistema CFO/conselhos regionais os normativos específicos para a entidade no que se refere a obrigatoriedade do voto e a divulgação de suas eleições para delegados, acolho a proposta acima.
	Diante do exposto, manifesto-me pela aprovação do acórdão que ora submeto à apreciação desde colegiado.
TCU, Sala das Sessões, em 30 de novembro de 2021.
Weder de Oliveira 
Relator